ACORDAO-COMPLETO-2516586

ACÓRDÃO 2597/2021 ATA 42/2021 - PLENÁRIO

VISTO, relatado e discutido este Relatório de Levantamento realizado com o objetivo de conhecer o processo de formação de parcerias estratégicas com empresas privadas pelo Banco do Nordeste do Brasil S.A. (BNB) , bem como a motivação, a governança e a sua respectiva aderência às normas e à jurisprudência do Tribunal de Contas da União,
ACORDAM os Ministros do Tribunal de Contas da União, reunidos em sessão do Plenário, ante as razões expostas pelo Relator, em:
9.1. informar ao Banco do Nordeste do Brasil S.A. os riscos a seguir, encontrados na sistemática de formação de parcerias estratégicas da instituição financeira (alianças estratégicas) , os quais poderão levar à constituição de ações futuras de controle por parte desta Corte, bem como subsidiar, em termos de critério, os processos subsequentes que versem sobre parcerias estratégicas a serem realizadas pelo banco:
9.1.1. risco relativo à ausência de ampla divulgação da oportunidade de negócio para formação de parceria estratégica, em potencial afronta aos princípios da publicidade, da isonomia e da obtenção da melhor proposta;
9.1.2. risco relativo à ausência de participação da alta administração em etapas essenciais do processo de formação de parcerias estratégicas, em potencial afronta aos princípios da diligência do administrador e às boas práticas do regime de alçadas corporativas em decisões de alto risco;
9.1.3. risco relativo à inexistência de normatização específica e de critérios objetivos de seleção para a contratação de serviços técnicos especializados, em potencial afronta ao princípio do julgamento objetivo e isonomia;
9.1.4. risco relativo à condução de pontos relevantes do processo pelo assessor financeiro, em potencial conflito de interesses e exercício da atividade fim do banco por agente privado;
9.1.5. risco relativo à ausência de metodologia institucional que trate os riscos inerentes ao processo de formação de parcerias estratégicas, em potencial afronta às boas práticas de governança corporativa de gestão de risco em processos estratégicos relevantes; 
9.1.6. risco relativo à ausência de estrutura central para condução de projetos de forma profissionalizada e independente entre si, em potencial mácula ao princípio de segregação de funções;
9.1.7. risco relativo à ausência de normatização de critérios de avaliação econômico-financeira (valuation) , a evidenciar riscos financeiros e de conformidade aos processos de desinvestimento e parcerias estratégicas na instituição; e
9.1.8. risco relativo à ausência de plano de negócios formal prevendo a realização de parcerias estratégicas, em potencial desacordo com o Estatuto das Estatais e com o princípio da finalidade da estatal (Art. 173 da Constituição Federal) ;
9.2. fazer constar, na ata da sessão em que estes autos forem apreciados, nos termos do art. 8º da Resolução-TCU 315/2020, comunicação do relator ao colegiado no sentido de determinar à SecexFinanças, com fundamento no art. 250, V, do RI/TCU c/c os arts. 43 e 44 da Resolução-TCU 259/2014, a abertura de processo apartado com vistas a:
9.2.1. realizar oitiva do Banco do Nordeste do Brasil para que, no prazo de quinze dias, manifeste-se sobre os riscos apontados nos subitens 9.1.1 a 9.1.8 deste acórdão, bem como acerca da possibilidade e viabilidade de informar ao TCU sobre novos projetos de parcerias estratégicas, conforme exposto no item 45 do voto que compõe esta decisão;
9.2.2. realizar diligência ao Banco do Nordeste do Brasil para obtenção de informações/documentação referentes ao acordo vigente entre o banco e o Instituto Nordeste Cidadania (Inec) , assim como ao processo licitatório de credenciamento de pessoas jurídicas para operacionalização da plataforma do microcrédito urbano Crediamigo, nos termos dos itens 40 a 44 do voto que compõe esta decisão;
9.3. encaminhar cópia da presente deliberação ao Banco do Nordeste do Brasil, ao Ministério da Economia e à Secretaria de Coordenação e Governança das Empresas Estatais;
9.4. apor a chancela de sigilo às peças 10 a 13 e 18 a 49 destes autos, por revelarem informações sensíveis, sigilosas ou estratégicas do Banco do Nordeste do Brasil;
9.5. autorizar o arquivamento os autos, com fundamento no art. 169, inciso V, do Regimento Interno do TCU.

Relatório de levantamento com o objetivo de conhecer as parcerias estratégicas do Banco do Nordeste do Brasil S.A., bem como a motivação, a governança e a sua respectiva aderência às normas e à jurisprudência do Tribunal de Contas da União

Banco do Nordeste do Brasil S.A.

3. Responsáveis: não há.

13.1. Ministros presentes: Ana Arraes (Presidente), Walton Alencar Rodrigues, Benjamin Zymler, Augusto Nardes, Raimundo Carreiro, Bruno Dantas (Relator) e Jorge Oliveira.
13.2. Ministro-Substituto convocado: Marcos Bemquerer Costa.
13.3. Ministros-Substitutos presentes: Augusto Sherman Cavalcanti e André Luís de Carvalho.

BRUNO DANTAS

Por registrar as principais ocorrências no andamento dos autos até o momento, resumindo os fundamentos das peças acostadas, adoto como relatório, com os ajustes necessários, a instrução da secretaria responsável pela análise do processo (peça 51) , que contou com a anuência do corpo diretivo da unidade (peças 52 e 53) :
"I - INTRODUÇÃO
1. O presente Levantamento é decorrente de deliberação constante em Despacho de 29/8/2020 do Min. Bruno Dantas (TC Processo 028.186/2020-6) . 
2. O objetivo da fiscalização é conhecer o processo de trabalho de parcerias estratégicas do Banco do Nordeste do Brasil S.A. (BNB) , bem como a motivação, a governança e a sua respectiva aderência às normas e à jurisprudência do Tribunal de Contas da União, identificando os eventos de risco e os controles internos existentes.
3. O presente Levantamento foi conduzido em conformidade com as Normas de Auditoria do TCU e o Roteiro de Levantamento do Tribunal, e está alinhado com os princípios fundamentais de auditoria do setor público das Normas Internacionais das Entidades Fiscalizadoras Superiores (ISSAI 100) . Seguindo o Roteiro de Levantamento, o trabalho contou com as etapas de planejamento, execução e relatório.
4. Considerando o contexto atual de pandemia de Sars-CoV-2 (coronavírus) , a coleta de dados ocorreu por meio da realização de reuniões virtuais, via MS Teams, com os gestores das diversas áreas envolvidas no processo de formação de uma parceria estratégica no âmbito do BNB. Nessas reuniões, foram obtidos relatos ou conduzidas entrevistas semiestruturadas sobre o tema. 
5. Além disso, foram requisitados documentos e informações, por meio de ofícios aos stakeholders, sendo realizada a análise documental das respostas encaminhadas. Com o intuito de organizar as informações coletadas, foram realizados alguns procedimentos de análise de dados e posteriormente aplicadas técnicas de diagnóstico visando sistematizar essas informações relativas ao objeto fiscalizado, estabelecer prioridades e detectar riscos. 
II - VISÃO GERAL DO OBJETO
6. O objeto do presente levantamento de auditoria é a sistemática processual de formação de parcerias estratégicas com empresas privadas pelo Banco do Nordeste do Brasil. Dessa maneira, essa visão geral exporá o interesse público subjacente do BNB, o arcabouço legal relativo a parcerias estratégicas e a carteira de parcerias existentes e/ou almejadas pelo Banco.
II.1 - Interesse público da existência do Banco do Nordeste do Brasil
7. A exploração direta de atividade econômica pelo Estado só é permitida quando necessária aos imperativos da segurança nacional ou a relevante interesse coletivo, nos termos do caput do art. 173 da CF/1988.  
8. Regulamentando esse dispositivo constitucional, o art. 27 da Lei 13.303/2016 dispõe que a empresa pública e a sociedade de economia mista terão a função social de realização do interesse coletivo ou de atendimento a imperativo da segurança nacional expressa no instrumento de autorização legal para a sua criação. Essa realização do interesse coletivo dever ser orientada ao alcance do bem-estar econômico e para a alocação socialmente eficiente dos recursos geridos pela empresa estatal.
9. Ademais, a Lei 6.404/1976 (Lei das S.A.) dispõe que a companhia de economia mista somente poderá explorar os empreendimentos ou exercer as atividades previstas na lei que autorizou a sua constituição, conforme disciplinado em seu art. 237.
10. O Banco do Nordeste do Brasil foi criado pela Lei 1.649, de 19/7/1952, como um órgão de execução do programa assistencial previsto no art. 198 da Constituição Federal de 1946: 'Na execução do plano de defesa contra os efeitos da denominada seca do Nordeste, a União despenderá, anualmente, com as obras e os serviços de assistência econômica e social, quantia nunca inferior a três por cento da sua renda tributária.'
11. Conforme o art. 8º da lei de criação, o Banco do Nordeste do Brasil prestará assistência, mediante empréstimo, a empreendimentos de caráter reprodutivo, na área do Polígono das Secas, situada nos Estados de Alagoas, Bahia, Ceará, Minas Gerais, Paraíba, Pernambuco, Piauí, Rio Grande do Norte e Sergipe. Além disso, o BNB é responsável pelo (a) :
i) operação do Fundo de Investimentos do Nordeste (Finor) , previsto no art. 5º do Decreto-Lei 1.376, de 12/12/1974;
ii) administração do Fundo Constitucional de Financiamento do Nordeste (FNE) , nos termos do art. 16 da Lei 7.827, de 27/9/1989;
iii) operação do Fundo de Desenvolvimento do Nordeste (FDNE) , conforme o art. 6º da Medida Provisória 2.156-5, de 24/8/2001, regulamentando pelo Decreto 7.838, de 9/9/2012; e
iv) apoio e financiamento das atividades produtivas de empreendedores no Programa Nacional de Microcrédito Produtivo Orientado, previsto na Lei 13.636, de 20/3/2018 (Programas Crediamigo e Agroamigo do BNB) .
12. Ademais, o BNB consta como executor em algumas ações do Plano Plurianual 2020-2023 (Lei 13.971/2019) , tais como: apoio creditício a micro e pequenas empresas da região (ação 00OW) , financiamento à indústria (ação 00OX) , financiamento reembolsável à inovação nos empreendimentos (ação 00OT) e financiamento à implantação, ampliação, modernização e reformas de empreendimentos do setor turístico (ação 00OV) .
13. Verifica-se, assim, a importância do Banco do Nordeste para o fomento de políticas públicas para a região Nordeste e o norte dos Estados de Minas Gerais e Espírito Santo (relevante interesse coletivo) . A descrição completa pode ser verificada na Carta Anual de Políticas Públicas do BNB, em atendimento ao disposto no art. 8º, I, da Lei 13.303/2016 c/c o art. 13, I, do Decreto 8.945/2016.
14. Outrossim, o Conselho Nacional de Desestatização (CND) deverá avaliar quadrienalmente a sustentabilidade econômico-financeira de todas as estatais com controle direto da União, além de verificar se permanecem as razões de imperativo à segurança nacional ou de relevante interesse público que justificaram a sua criação, nos termos do § 6º, II, do art. 10 do Decreto 2.594/1998, com redação dada pelo Decreto 10.263/2020.
II.2 - Previsão legal para o BNB realizar parcerias estratégicas
15. A exploração de atividade econômica pelo Estado é exercida por meio de empresa pública, de sociedade de economia mista e de suas subsidiárias, conforme o art. 2º da Lei 13.303, de 30/6/2016. Assim, a exploração da atividade econômica pelo Estado em uma parceria estratégica é indireta, devendo ser avaliado o relevante interesse coletivo do Banco para expandir sua atuação.
16. O Estatuto das Estatais trata como oportunidades de negócios a formação e a extinção de parcerias e outras formas associativas, societárias ou contratuais; e a aquisição e a alienação de participação em sociedades e outras formas associativas, conforme seu art. 28, § 4º. No presente caso, o objeto está relacionado com a formação de parcerias, societárias ou contratuais.
17. No que se refere a parcerias societárias, tem-se que, em regra, a participação de sociedade de economia mista em empresa privada depende de autorização legislativa, conforme expressa disposição constitucional (art. 37, XX, da CF/1988) , replicada no Estatuto das Estatais (art. 2º, § 2º, da Lei 13.303/2016) .
18. O Banco do Nordeste do Brasil não possui autorização legislativa abrangente para formar qualquer tipo de parceria societária. Porém, os bancos públicos federais possuem autorização legislativa para constituir sociedade ou adquirir participação em sociedade relativa ao Programa Nacional de Microcrédito Produtivo Orientado (PNMPO) , conforme dispõe o § 3º do art. 3º da Lei 13.636/2018.
19. Por outro lado, o legislador criou uma exceção válida para qualquer estatal, no art. 2º, § 3º, da Lei 13.303/2016 c/c o art. 8º, § 1º, do Decreto 8.945/2016: a autorização legislativa para participação em empresa privada não se aplica a participações autorizadas pelo Conselho de Administração em linha com o plano de negócios da empresa pública, da sociedade de economia mista e de suas respectivas subsidiárias.
20. Destarte, essa autorização pode ser utilizada para a formação de parcerias societárias em outras atividades do BNB, desde que a estatal não seja o acionista controlador ou não tenha preponderância na administração via acordo de acionistas.
21. Além disso, a associação estratégica contratual para satisfação de interesses comuns pode ser extraída do citado § 4º do art. 28 da Lei 13.303/2016, na hipótese de dispensa de licitação para oportunidades de negócio definidas e específicas, justificada a inviabilidade de procedimento competitivo:
Consideram-se oportunidades de negócio a que se refere o inciso II do § 3º a formação e a extinção de parcerias e outras formas associativas, societárias ou contratuais, a aquisição e a alienação de participação em sociedades e outras formas associativas, societárias ou contratuais e as operações realizadas no âmbito do mercado de capitais, respeitada a regulação pelo respectivo órgão competente.
22. Assim, o BNB pode realizar, em um processo devidamente motivado, parcerias estratégicas contratuais de longo prazo para otimizar determinado negócio finalístico, desde que não reste caracterizada mera contratação de serviços, a qual deve ser precedida de licitação e sua duração não pode exceder cinco anos, nos termos do art. 71 da Lei 13.303/2016. 
II.3 - Parcerias do Banco do Nordeste do Brasil com empresas privadas
23. Conforme resposta ao Ofício de Requisição 01-193/2020, o Banco do Nordeste firmou recentemente parceria comercial estratégica com o segurador exclusivo Icatu Seguros S.A. (Ofício 2020/670-050, peça 11, p. 1) .
24. Importa ressaltar que o Banco do Nordeste decidiu estruturar o novo modelo de negócios de seguridade, dividindo-o em duas fases de negociação, conforme o ramo de seguros (peça 20, p. 24 e 101) :
i) fase 1 - para o ramo Vida (Seguros de Vida; Vida dos programas de Microfinanças Crediamigo e Agroamigo; Prestamista; e Prestamista do Crediamigo e do Agroamigo) e Previdência (incluindo VGBL e/ou PGBL) ; e
ii) fase 2 - para o ramo Elementar, inclusive Segmento Rural e arranjo preferencial no segmento automóveis.
25. A parceria estratégica comercial celebrada com a Icatu Seguros S.A. compreende os ramos de seguro da Fase 1 acima (peça 20, p. 101) . Já com relação à parceria relativa à fase 2, essa ficaria para momento futuro, a partir do êxito da parceria estratégica com a Icatu Seguros S.A. e o atingimento das metas nela acordadas (peça 20, p. 24) . Não há, portanto, definição quanto à data para início dos procedimentos visando à concretização das parcerias estratégicas atinentes à fase 2.
26. Cabe salientar, quanto à fase 2, que o Banco do Nordeste optou, quanto ao segmento de seguros de automóveis, por celebrar futuros acordos operacionais com aumento de corretagem por volume de prêmios alcançados, em vez de gerar obrigações de exclusividade. A tentativa anterior de seleção de parceiro exclusivo para o balcão desse segmento de seguros não se mostrou exitosa, pois foram apresentadas poucas propostas e de valores de baixa relevância para uma parceria de longo prazo (peça 20, p. 25) .
27. Ainda segundo o mencionado ofício de resposta, o BNB está realizando estudos para remodelar sua plataforma de negócio de corretagem de seguros, estando em fase inicial de tratativas para contratar empresa para assessorá-lo na condução desse projeto de parceria (peça 11, p. 1) .
28. O Banco do Nordeste acrescentou, mediante o Ofício 2020/580-120, que há, ainda, projeto de parceria estratégica em andamento para reestruturação da plataforma de microfinanças urbana (Programa Crediamigo) , com expectativa de alienação de parte do negócio e a constituição de nova sociedade entre o BNB e o parceiro privado, para operacionalização desse programa (peça 10, p. 1) .
29. Insta destacar que, na fase de execução desta fiscalização, os procedimentos visando à celebração de parcerias referentes tanto à nova plataforma de microfinanças urbana, como à relativa à plataforma de negócios de corretagem de seguros, estavam suspensos, aguardando a finalização do disciplinamento concernente à formação de oportunidades de negócios estratégicos, cujo plano de ação atualizado previa a conclusão de sua última etapa em abril de 2021 (peça 35, p. 3) .
30. Registre-se, quanto ao mencionado projeto de parceria estratégica relativa à plataforma de microfinanças urbana, que a única etapa já concluída foi a contratação do advisor (BR Partners) , por meio da Proposta de Licitação e Contrato 2020/000502 (peça 46) .
31. Assim, ainda não existe um portfólio de parcerias estratégicas. Outras parcerias firmadas pelo BNB têm caráter de prestação de serviço, como a parceria com o Instituto Nordeste Cidadania para operacionalização dos programas Crediamigo e Agroamigo, regida pelo art. 9º e seguintes da Lei 9.790/1999 c/c o art. 8º e seguintes do Decreto 3.100/1999.
32. Feita essa visão geral, serão tratados, nos próximos capítulos deste relatório, a sistemática de formação de parcerias estratégicas e os riscos identificados nesse processo de trabalho do Banco do Nordeste do Brasil.
III - PROCESSO DE FORMAÇÃO DE PARCERIAS ESTRATÉGICAS
33. No início deste levantamento de auditoria, não existiam manuais ou regras específicas para formação de parcerias estratégicas no âmbito do Banco do Nordeste. Entretanto, o BNB tinha elaborado plano de ação para tratar do assunto, com cronograma prevendo a criação de manual em março de 2021.
34. No entanto, o BNB antecipou algumas etapas do plano de ação e apresentou, no final da fase de execução desta fiscalização, normativo próprio para definir o rito de oportunidades de negócios estratégicos (Anexo 6 do Ofício 2020/1681-076, atualizado pelos Anexos A dos Ofícios 2021/1681-014 e 2020/1681-100 - peça 35, p. 2-4; e peça 43, p. 2-4) .
35. Citado normativo disciplinou, dentre outros pontos, as instâncias decisórias com alçada para apreciação das várias etapas dos planos de alianças estratégicas e respectivos processos competitivos, conforme a situação (peça 50) .
36. Dessa forma, para melhor compreensão da formação de parcerias pelo BNB, será descrito, de forma sintética, como era o processo antes da existência de normativo específico e, na sequência, serão brevemente descritas as etapas estabelecidas no Manual de Procedimentos elaborado para a realização de alianças estratégicas do BNB.
III.1 - Formação de parcerias estratégicas anteriormente à existência de manuais específicos
37. Preliminarmente, cabe esclarecer que, tendo em vista a inexistência, até então, de normativo específico do BNB no início deste levantamento de auditoria, o processo de trabalho de parcerias estratégicas será descrito conforme relatos em reuniões realizadas com os principais stakeholders atuantes no processo e tomando por base dois projetos de parcerias em duas áreas relevantes do BNB, em especial o projeto referente à parceria na área de seguridade, visto ser o único que teve todas as etapas concluídas.
III.1.1 - Início do projeto de parceria estratégica
38. As principais etapas do processo eram realizadas tendo por base Propostas de Ação Administrativas (PAA) , que são submetidas à Diretoria Executiva. As operações de parceria estratégica tinham início, assim, com a elaboração de PAA pela unidade de negócios responsável pela área objeto da parceria, em que era solicitada a autorização para adoção dos procedimentos visando à seleção e à contratação do futuro parceiro (peça 18, p. 1-12; e peça 21, p. 1-25) .
39. Após receber manifestação favorável das instâncias intermediárias (Superintendente/Comitê Gestor da área objeto da parceria e respectivo Diretor) , a proposta era encaminhada, então, para apreciação e deferimento da Diretoria Executiva (peça 18, p. 1; e peça 21, p. 1) .
III.1.2 - Contratação de assessoria técnica especializada
40. Em sequência, a área de negócios elaborava nova PAA visando à contratação de serviço de assessoria especializada (Advisor) , com o fim de avaliar o potencial de negócio, definir os parâmetros mínimos e dar suporte à negociação da parceria estratégica. A esse respeito, importa ressaltar que essa foi a prática adotada para o projeto referente à plataforma de Microfinanças (Crediamigo) , conforme PAA 2019/580-097 e 2019/580-170 (peças 18 e 19) .
41. Quanto à parceria estratégica referente à seguridade, porém, a área responsável (Superintendência de Produtos e Serviços Bancários) submeteu uma única PAA à deliberação da Diretoria Executiva, em que foi proposta autorização tanto para adoção dos procedimentos visando à concretização da parceria, como para a seleção e a contratação da assessoria especializada (PAA 2016/672-064 - peça 21) . 
42. Com relação, ainda, à parceria relativa à seguridade, cabe frisar que, ante à manifestação de desistência da empresa vencedora em firmar o contrato, o processo foi paralisado. Posteriormente, por meio da PAA 2019/670-025, a Diretoria do BNB autorizou que fossem adotados novamente os procedimentos para seleção do parceiro comercial (peça 20) .
43. Destaque-se que mencionada PAA, continha, dentre outras informações, a avaliação do negócio (valuation) efetuada pelo Advisor e pelo Banco (peça 20, p. 24-33 e 50-81) , e cópia do Parecer Jurídico 2019/650-000223 (peça 20, p. 36-49) , que se manifestou pela regularidade jurídica da proposta, e a sua consonância com a Lei 13.303/2016 e o Regulamento de Licitações e Contratos do BNB (peça 20, p. 36-49) .
44. Cabe ressaltar que o escopo desta fiscalização não incluiu a avaliação da conformidade da contratação de assessoria técnica especializada nos processos de parcerias estratégicas, com o que os respetivos procedimentos não foram testados.
45. Não obstante, constatou-se deficiências atinentes a esse processo de contratação, tendo em vista a inexistência de normatização específica e critérios objetivos de seleção, conforme abordado nos parágrafos 175 a 186.
III.1.3 - Contato com potenciais parceiros e assinatura de NDA
46. Autorizada a retomada do processo, o Advisor contratado, conforme previsto na PAA 2019/670-025 (peça 20, p. 1-35) , ficou responsável pela condução da etapa de seleção do parceiro estratégico, intermediando as interações necessárias entre as empresas participantes e o BNB.
47. Para tanto, o Advisor realizou preliminarmente a avaliação e a classificação de todas as empresas brasileiras atuantes em seguros e previdência (seguradoras) e capitalização (sociedades de capitalização) , por meio de informações financeiras e societárias disponibilizadas publicamente pela Superintendência de Seguros Privados (Susep) , e tendo por base critérios previamente definidos (Relatório de Mapeamento) , critérios esses listados a seguir (peça 20, p. 97) :
i) empresas seguradoras ou sociedades e capitalização não poderiam ser controladas por conglomerados financeiros bancários com atuação concorrente com o BNB;
ii) empresas seguradoras deveriam ter prêmios vendidos (exceto VGBL) , no ano de 2015, maiores que R$ 350 milhões;
iii) empresas seguradoras deveriam ter prêmios vendidos do ramo de vida (exceto VGBL) , em 2015, maiores que R$ 125 milhões; ou prêmios vendidos de seguros dos ramos elementares, grandes riscos e automóveis, superiores a R$ 350 milhões; e 
iv) empresas seguradoras que tivessem atuação no ramo vida, conforme critério acima, deveriam possuir patrimônio líquido superior a R$ 100 milhões, em junho de 2016; e as empresas que têm atuação nos ramos elementares, de grandes riscos e automóveis, conforme o critério, deveriam possuir patrimônio líquido superior a R$ 100 milhões, em citado mês.
48. As empresas que atendessem a tais critérios, seriam chamadas para participação da seleção. O Advisor, então, encaminhou carta prévia de indicação de interesse (Letter of Intent - LOI) às empresas indicadas no Relatório de Mapeamento.
49. Para as empresas que decidiram prosseguir no processo, foi requisitada a assinatura de termo de confidencialidade (non-disclosure agreement - NDA) . Após aludida assinatura, as interessadas tiveram acesso à Carta de Indicação de Interesse, ao documento Princípios Norteadores da Parceria e às informações necessárias para possibilitar resposta às questões constantes da Carta de Indicação de Interesse. 
50. Nesta etapa, o assessor financeiro contratado procurou elucidar dúvidas e questionamentos das empresas participantes, inclusive com a realização de reunião presencial (road show) entre a alta administração do banco e cada uma das empresas, bem como entre a equipe operacional do banco e representantes da empresa.
III.1.4 - Recebimento de propostas não vinculantes (NBO) 
51. Esclarecidas as dúvidas, as empresas encaminharam resposta à Carta de Intenção de Interesse, e, com base nessas respostas, o Advisor emitiu Relatório de Avaliação de Interesse, com comparativo das respostas, tendo como critério as informações descritas a seguir, bem como a avaliação financeira (valuation) efetuada pelo próprio Advisor (PAA 2019/670-025 - peça 20, p. 23, 52-80, e 98-99) :
i) valor destinado ao Banco como forma de valoração do direito de exclusividade por vinte anos na distribuição de produtos de seguridade;
ii) valor destinado ao Banco pelo arranjo de preferência por vinte anos;
iii) prazo estimado de operacionalização da operação;
iv) comissionamento por produto e profit sharing pretendido;
v) expertise na distribuição dos produtos de seguridade em balcões bancários; e
vi) plano de negócios de vinte anos pretendido para a parceria, com detalhamento das projeções.
52. Tendo sido apresentadas as propostas preliminares (non-binding offer - NBO) , a área de Produtos e Serviços Bancários, no entanto, elaborou a PAA 2019/670-062, destinada à adequação do processo de reorganização da modelagem da plataforma de negócio de seguridade ao Decreto 9.188/2017, que propunha, dentre outras medidas, a criação do Comitê de Alienação e do Comitê de Avaliação. Tal PAA foi aprovada pela Diretoria Executiva (peça 38) .
53. Por sua vez, as áreas de Produtos e Serviços Bancários, e de Arquitetura Organizacional e de Processos, elaboraram a PAA 2019/695/076, em que propunham a criação da Comissão de Avaliação de Ativos Alienáveis e da Comissão de Alienação de Ativos; e a substituição dos comitês criados pela PAA 2019/670-062 por citadas comissões. Essa proposta foi deferida pela Diretoria (peça 39) .
54. Uma vez implantadas tais comissões, a Comissão de Avaliação emitiu Manifestação acerca do estudo de valuation apresentado pelo assessor financeiro contratado; e a Comissão de Alienação apresentou o Relatório - Critérios Objetivos (Metodologia/Modelagem) para classificação de propostas preliminares (PAA 2019/670-073 - peça 36, p. 5-28) .
55. Mencionados critérios objetivos para classificação das propostas preliminares foram: capacidade econômico-financeira (Cenários, em número de cinco) , considerando o valor do ativo e os dados estratégicos a ele concernentes, tais como indicadores financeiros das seguradoras (Patrimônio Líquido, Lucro Líquido e Retorno sobre o Patrimônio Líquido) , e indicadores técnicos usados pelo mercado segurador (Índice Combinado e Indicador de Meta) .
56. O Índice Combinado tem como finalidade analisar as seguradoras, de forma a demonstrar a estrutura de seus custos em virtude das receitas de prêmios. Já o Indicador de Meta é um indicador resultante da combinação das metas propostas pelas seguradoras e os dados projetados pelo Advisor, contratado pelo Banco do Nordeste (peça 36, p. 23-25) .
57. Desses critérios, o indicador Cenários é o mais importante, pois 'guarda aderência ao Indicador Estratégico de Impacto 'Solidez e Sustentabilidade' do Planejamento Estratégico do BNB e com os objetivos da operação, como a geração de valor, resiliência e diversificação das receitas'. Por tal motivo, possui ponderação maior que os demais indicadores (peça 36, p. 24) .
58. Acrescente-se que tais indicadores são ponderados com métrica que vai de peso 5 (o de maior importância) até peso 1 (o de menor importância) , conforme definido na citada PAA 2019/670-073 - peça 36, p. 25-26) . De igual modo, as nove propostas preliminares apresentadas têm seu desempenho ponderado em cada indicador, numa escala que vai de 9 a 1, sendo atribuída nota 9 para o melhor desempenho em determinado indicador e nota 1 para o pior desempenho (peça 36, p. 26) .
III.1.5 - Recebimento de propostas firmes (BO) e contratação de fairness opinion
59. Mencionados Manifestação e Relatório foram aprovados pela Diretoria Executiva, sendo autorizado, ainda, que a Comissão de Alienação de Ativos solicitasse propostas firmes (binding offer - BO) às seguradoras que apresentaram propostas preliminares (peça 36, p. 4) .
60. Registre-se que o Comitê de Investimento do Banco do Nordeste (Codin) aprovou a contratação de instituição especializada independente para emissão de opinião (fairness opinion) , acerca da proposta de comercialização do direito de exclusividade da distribuição de produtos de seguridade no banco (Proposta de Licitação/Contratação 2019/002403 - peça 37) . 
61. Por meio da PAA 2019/670-075, a área de Produtos e Serviços Bancários submeteu, à aprovação da Diretoria o Relatório - Critérios Objetivos (Modelagem/Metodologia) para Classificação de Propostas Firmes - Processo Competitivo de Remodelagem da Nova Plataforma de Negócios de Seguridade do BNB, PAA que foi aprovada pela Diretoria (peça 22) .
62. Recebidas as propostas firmes, a Comissão de Alienação procedeu à classificação das propostas, segundo os critérios estabelecidos pelo advisor (PAA 2019/670-079 - peça 23, p. 3) , e também segundo os critérios da PAA 2019/670-075 (peça 23, p. 4) ; e, levando em consideração os estudos de precificação elaborados pelo advisor, pela Comissão de Avaliação de Ativos Alienáveis, e pela empresa responsável pela fairness opinion; manifestou-se no sentido de que a proposta firme apresentada pela empresa classificada em primeiro lugar era a mais vantajosa para o banco.
63. Os critérios utilizados pelo advisor para classificação das propostas foram: Upfront à vista, Upfront a prazo, Profit Sharing, Comissionamento e Custo de Fianças Bancárias ou Proteção, conforme detalhamento constante à peça 23, p. 3. 
64. Já os critérios utilizados pela Comissão de Alienação de Ativos do BNB incluíram, além de índices referentes à avaliação econômico-financeira, os indicadores financeiros (Patrimônio Líquido, Lucro Líquido e Retorno sobre o Patrimônio Líquido) e indicadores técnicos (Índice Combinado e Indicador de Meta) , já utilizados para classificar as propostas não vinculantes, bem como a ponderação de pesos de 5 a 1.
65. Por sua vez, a métrica utilizada para ponderar o desempenho das propostas vinculantes em cada indicador foi feito pelo critério 'Normalização Min-Max', resultando na classificação constante à peça 23, p. 4.
66. Cabe registrar que a análise do valuation não fez parte do escopo do trabalho da presente fiscalização. Entretanto, a equipe constatou a ausência de normatização de critérios de avaliação econômico-financeira (valuation) , trazendo riscos financeiros à instituição, conforme abordado nos parágrafos 223 a 238, adiante. 
67. Dessa forma, verifica-se a necessidade de disciplinamento expresso nos normativos internos do BNB no tocante à forma de avaliação econômico-financeira do projeto pelo assessor financeiro, pelo Ambiente de Gestão Orçamentária e Capital, pelo comitê e comissão de avaliação, e a solicitação de fairness opinion pela alta administração do BNB, devendo ficar claro o papel dos atores envolvidos no valor justo para a formação da parceria.
68. A área de Produtos e Serviços Bancários, então, por meio da PAA 2019/670-079, submeteu mencionada classificação ao conhecimento e à aprovação da Diretoria Executiva; bem como solicitou autorização para firmar Termo de Exclusividade de Negociação das condições operacionais, PAA essa que foi aprovada (peça 23) .
III.1.6 - Fechamento do negócio
69. Após a decisão da Diretoria em prosseguir com o processo competitivo, a Comissão de Alienação convocou a seguradora mais bem classificada na etapa de propostas firmes, conforme critérios aprovados na PAA 2019/670-075, para assinar o Termo de Negociação Exclusiva.
70. Em atendimento à recomendação da Diretoria e do Conselho de Administração, a Comissão de Alienação de Ativos procedeu à contratação de assessoria jurídica, para a elaboração de minutas contratuais, auxílio na negociação com o parceiro comercial e emissão de parecer jurídico sobre os documentos de referida transação.
71. Terminada a realização de tais etapas, a área de Produtos e Serviços Bancários elaborou a PAA 2020/670-007, em que propôs, à Diretoria, deliberar sobre a alienação do ativo nos termos e condições propostas, e sobre os documentos definitivos da parceria de distribuição de seguros; bem como convocar o parceiro selecionado para assinatura do contrato e celebração da parceria. Referida PAA foi aprovada pela Diretoria Executiva. Em seguida, o BNB e a o parceiro privado assinaram o contrato de parceria comercial estratégica com exclusividade.
III.2 - Formação de parcerias - procedimentos previstos nos manuais recém-elaborados
72. O Banco do Nordeste dividiu as normas relativas a alianças estratégicas em dois manuais: o Manual Básico, contendo seções sobre conceitos e diretrizes de alianças estratégicas, competências e alçadas, comitês e comissões; e o Manual de Procedimentos, com seções específicas sobre gestão do portfólio de alianças estratégicas, procedimentos e definição das etapas, divididas em planejamento, consulta de interesse, preparação, avaliação das propostas, negociação, e publicação e assinaturas. 
73. Cabe registrar que mencionadas normas alteraram a denominação das antigas Comissões de Alienação de Ativos e de Avaliação de Ativos, que foram substituídas pelas Comissões da Aliança Estratégica e de Avaliação da Aliança Estratégica, respectivamente; bem como definiram as atribuições de cada uma dessas comissões (peças 41 e 42) .
74. Foram criados, ainda, os Comitês de Alianças Estratégicas e de Avaliação de Alianças Estratégicas, responsáveis por definir os participantes das respectivas comissões e o regramento de suas reuniões, bem como validar os procedimentos adotados pelas comissões nas várias etapas do processo de condução das Alianças Estratégicas, dentre outras atribuições (peças 33 e 34) . A seguir, breve descrição dessas etapas.
III.2.1 - Gestão do portfólio de alianças estratégicas
75. Inicialmente, o Ambiente de Desenvolvimento Organizacional identifica a necessidade de planejar a Oportunidade de Alianças Estratégicas. A esse respeito, informe-se que, para o Banco do Nordeste, aliança estratégica consiste em operação na qual o banco 'busca ampliar ou otimizar o desenvolvimento de atividades por meio de parcerias com outras organizações, podendo ocorrer no âmbito societário ou negocial, gerando valor para ambos'.
76. Os benefícios decorrentes de aludidas alianças estratégicas incluem, dentre outros: complementariedade da atuação do BNB e associação de suas competências com as dos parceiros; avanço de tecnologias na oferta de produtos; e entrada em novos mercados por meio de oferta de novos produtos (peça 40, p. 1) 
77. Referido Ambiente elabora, então, questionários para aplicação e planeja entrevistas com os gestores das unidades organizacionais da Direção Geral (Dirge) , em que se identifique possíveis oportunidades de alianças estratégicas de negócio (peça 24, p. 1) .
78. Mencionados gestores, após participarem das entrevistas e responderem aos questionários, elaboram propostas de alianças estratégicas, nas quais apresentam uma visão geral das oportunidades de alianças, por eles identificadas preliminarmente.
79. Para tanto, os gestores têm por referência a gestão do Planejamento Empresarial, a análise dos produtos e serviços, a revisão e melhoria dos processos, e os resultados das oportunidades de negócios, sob responsabilidade de suas unidades organizacionais.
80. Ao receber as propostas encaminhadas pelas unidades da Direção Geral, o Ambiente de Desenvolvimento Organizacional verifica o alinhamento dessas propostas ao Planejamento Empresarial do banco; e elabora Proposição de Portfólio de Alianças Estratégicas, que contém informações de caráter preliminar, destinadas a permitir à Administração do BNB avaliar a pertinência de, posteriormente, aportar recursos para estudos mais detalhados (peça 24, p. 1-2) .
81. Tais informações contemplam uma visão preliminar do escopo do negócio onde cada oportunidade de aliança estratégica será concentrada; a descrição dos objetivos e metas de cada uma dessas oportunidades; a fundamentação da compatibilidade de cada oportunidade de aliança estratégica com os interesses do Banco do Nordeste e demais partes interessadas; e a descrição resumida das perspectivas e premissas envolvidas em cada uma das oportunidades.
82. A proposição de portfólio será, em seguida, submetida à apreciação da instância decisória competente. Aprovado o portfólio de Alianças Estratégicas, o Ambiente de Desenvolvimento Organizacional encaminhará as respectivas informações para a unidade organizacional responsável pelo relacionamento com os investidores, para eventuais comunicações ao mercado, conforme regras específicas referentes à comunicação com investidores e órgãos reguladores (peça 24, p. 2) .
III.2.2 - Etapa de planejamento
83. Tendo por base o portfólio de alianças estratégicas, o Comitê de Alianças Estratégicas escolhe a respectiva Comissão, que terá dentre seus membros o Gerente da Unidade Organizacional responsável pela oportunidade de negócio. A Comissão, então, solicita informações às unidades do banco para formular o plano de projeto (peça 25, p. 1) .
84. Após recebê-las, elabora o plano de oportunidade de negócio em formato de PAA, contendo:
i) visão preliminar contemplando a motivação para realização do negócio e sua conexão com o Planejamento Empresarial do BNB;
ii) previsão de mudança no modelo de operação;
iii) análise de receitas e/ou gastos e avaliação econômico-financeira da oportunidade;
iv) critérios para seleção de parceiros;
v) prospecção de impactos relevantes à estruturação do negócio;
vi) identificação dos riscos estratégicos, de reputação e imagem, operacionais, ambientais e de mercado;
vii) definição das aquisições necessárias, informando se será necessária a contratação de assessorias ou outros serviços, especificando tais assessorias ou serviços;
viii) informação quanto à adequação da sequência de etapas previstas no Manual de Procedimentos, para o processo competitivo destinado à formação de alianças estratégicas, apresentando justificativa e mitigadores de risco, para o caso de não ser aplicada alguma dessas etapas;
ix) cronograma das ações de condução da oportunidade de negócio; e
x) razões que indicam ser inviável a competição por meio de procedimento licitatório.
85. A Comissão de Aliança Estratégica solicita, ainda, ao Ambiente de Estratégia de Suprimento de Logística, a aquisição de serviços de assessoria financeira, outras assessorias especializadas e demais serviços identificados, preenchendo, para tanto, formulários específicos para essa finalidade. Importa ressaltar que esse procedimento pode ocorrer em momento distinto da submissão do plano de oportunidade de aliança estratégica à alçada decisória, conforme cronograma elaborado pela comissão.
86. O Ambiente de Estratégia de Suprimento de Logística, por sua vez, analisa a conformidade do processo de contratação, e emite o respectivo parecer. Ainda no que se refere ao processo de contratação, o Ambiente de Consultoria Jurídica emite parecer acerca da inviabilidade do procedimento licitatório (peça 25, p. 2) .
87. Os Ambientes de Gestão de Risco e de Controles Internos e Compliance igualmente atuam na fase de planejamento, emitindo, respectivamente, parecer quanto aos potenciais riscos existentes e parecer acerca da suficiência de controles previstos no plano de oportunidade de negócio.
88. Há a participação também do Ambiente de Gestão Orçamentária de Capital, que elabora parecer quanto a impactos econômico-financeiros e de capital para o Banco do Nordeste, decorrentes do plano apresentado.
89. Em caso de recomendação ou observação nesses pareceres, em que não haja a completa aquiescência ao plano de projeto elaborado, retorna-se à fase Elaboração do Plano de Projeto. Em não havendo recomendação ou observação dessa natureza, o plano da oportunidade da aliança estratégica é encaminhado às alçadas decisórias, para apreciação e decisão quanto à sua execução. Em sendo aprovado, passa-se para à etapa de preparação (peça 25, p. 3) .
III.2.3 - Etapa de preparação
90. A Comissão de Aliança Estratégica, preliminarmente, elabora Proposta de Preparação Interna, destinada à preparação da condução da oportunidade de aliança estratégica, utilizando subsídios da assessoria de serviços especializados contratada (advisor) , contemplando (peça 26, p. 1) :
i) justificativa e motivação da aliança estratégica;
ii) proposta de estruturação de negócios;
iii) indicativo de valor;
iv) avaliação de impactos comerciais, fiscais, contábeis, trabalhistas, ambientais, societários e contratuais da oportunidade da aliança estratégica;
v) validação da aderência da aliança aos objetivos estratégicos do BNB;
vi) descrição das perspectivas e premissas envolvidas; e
vii) melhoria na definição dos critérios objetivos elaborados na etapa de planejamento.
91. Mencionados critérios objetivos incluem a forma de avaliação das propostas a serem apresentadas pelos proponentes; eventual interesse manifestado por terceiro na oportunidade da aliança estratégica; e seleção dos interessados em participar do pleito, que será baseada nos princípios de transparência, impessoalidade e isonomia, como: capacidade financeira dos potenciais compradores ou possibilidade de consorciação, características da empresa/ativo, natureza e porte do negócio, dados de mercado, atuação do potencial comprador/parceiro no segmento de negócio, e interesses estratégicos do Banco do Nordeste (peça 26, p. 1-2) .
92. A proposta de preparação interna contemplará também a definição das informações a serem disponibilizadas na etapa seguinte (Consulta de Interesses) e a classificação dessas informações. Em seguida a comissão solicita as licenças e autorizações governamentais aos órgãos fiscalizadores, reguladores e supervisores (peça 26, p. 2) .
93. Após receber as manifestações de citados órgãos e analisá-las, a comissão adota as medidas, eventualmente necessárias, conforme análise empreendida; e elabora Proposta de Ação Administrativa (PAA) , com as informações reunidas nesta etapa, anexando as manifestações dos órgãos fiscalizadores, reguladores e supervisores, caso existentes.  
94. O Economista-Chefe do BNB, então, manifesta-se, por meio de parecer, quanto às condições estabelecidas na Proposta de Preparação Interna, em especial no que concerne ao escopo da oportunidade de aliança estratégica e modelagens nos critérios de seleção de parceiros.
95. Os Ambientes de Gestão de Risco e de Controles Internos e Compliance analisam a proposta com informações de preparação da oportunidade de aliança estratégica; e emitem pareceres, respectivamente, acerca dos riscos e medidas para mitigação apresentados no plano e de suficiência de controles previstos no plano.
96. O Ambiente de Gestão Orçamentária e de Capital também atua nessa etapa, emitindo parecer quanto aos aspectos econômico-financeiros e de capital para o Banco do Nordeste, decorrentes do plano apresentado (peça 26, p. 3) .
97. Já o Ambiente de Consultoria Jurídica verifica os aspectos jurídicos constantes da Proposta de Preparação Interna, emitindo o respectivo parecer. Essa atividade poderá ser executada eventualmente por empresa de assessoria jurídica contratada. As alçadas decisórias, então, apreciam a Proposta de Preparação Interna e as condições estabelecidas para continuidade do projeto, e decidem acerca de sua continuidade (peça 26, p. 3) . 
III.2.4 - Etapa de consulta de interesse
98. Nessa etapa, a Comissão de Aliança Estratégica, inicialmente, organiza as informações e documentos a serem disponibilizadas aos potenciais proponentes em ambiente físico (data room) e/ou virtual (portal corporativo do BNB) , de forma a permitir a realização de due diligence, bem como o recebimento posterior de propostas não vinculantes e vinculantes (peça 27, p. 1) .
99. Em seguida, o Comitê de Alianças Estratégicas autoriza a divulgação das informações e a Comissão de Aliança Estratégica disponibiliza o instrumento de divulgação da oportunidade de aliança estratégica, por meio da realização de road shows ou utilizando data room virtual (peça 27, p. 2) . 
100. Após a realização das ações de divulgação, referida comissão recebe a manifestação de interesse, entregue por escrito pelos interessados em participar do processo competitivo, que devem comprovar o atendimento aos critérios estabelecidos no instrumento de divulgação da oportunidade; celebrar acordo de confidencialidade e não divulgação, no caso de informações classificadas; e fornecer declarações que atestem a integridade e a conformidades exigidas pelo banco. Em seguida, reporta os resultados da avaliação de interesse às alçadas decisórias.
101. Cabe ao Comitê de Avaliação de Alianças Estratégicas, então, decidir se a avaliação econômico-financeira será realizada pela Comissão de Avaliação da Aliança Estratégica constituída ou por serviço especializado a ser contratado.
102. Em qualquer uma dessas alternativas, há a participação da Comissão de Avaliação da Aliança Estratégica; seja realizando a avaliação, conforme decisão de citado Comitê, seja convalidando a avaliação econômico-financeira efetuada pela assessoria financeira contratada.
103. Realizada a avaliação, o Comitê de Avaliação de Alianças Estratégicas a analisa e elabora PAA apresentando as conclusões das manifestações de interesse e da avaliação econômico-financeira, a fim de subsidiar a decisão das alçadas decisórias competentes. Essa PAA é apreciada pelas alçadas competentes, que decidem pelo prosseguimento ou não do projeto (peça 27, p. 3) .
III.2.5 - Etapa de Avaliação de Propostas
104. A Comissão da Aliança Estratégica verifica se o plano de projeto aprovado contempla a necessidade de solicitação de propostas preliminares (non-binding offer - NBO) . Caso não contemple, a comissão inicia a atividade 'Analisar Condições de Oportunidade', que será abordada adiante (peça 29, p. 1) .
105. Se, por sua vez, o plano contemplar referida necessidade, a comissão encaminha solicitação de propostas preliminares, por mensagens de correio eletrônico, para os candidatos que demonstraram interesse em participar do pleito competitivo. Tal solicitação deve conter, no mínimo, as seguintes informações: data e horário de abertura das propostas; e instruções para a formulação da proposta, inclusive modelos de propostas. A depender da classificação das informações, a solicitação de propostas preliminares será disponibilizada, adicionalmente, no portal corporativo do BNB. 
106. Recebidas as propostas preliminares, a Comissão da Aliança Estratégica protocola os respectivos recebimentos dos documentos das propostas, entregues em envelopes lacrados; e os acondiciona em local seguro - cofre data, por exemplo (peça 29, p. 2) .
107. O Comitê de Alianças Estratégicas, então, dá conformidade a esses procedimentos de recebimento e acondicionamento das propostas preliminares. Essa atividade será executada também por empresa de serviços especializados contratada, se houver essa previsão.
108. Na data e horário previstos, a Comissão da Aliança Estratégica procede à abertura simultânea das propostas preliminares apresentadas, de modo a assegurar a isonomia e a impessoalidade; classificando tais propostas, conforme critérios estabelecidos e aprovados durante a etapa de preparação; e realizando as avaliações necessárias para garantir, quando possível, a participação de, no mínimo, três interessados.
109. Esses procedimentos de classificação das propostas preliminares são igualmente submetidos à verificação de conformidade por parte do Comitê de Alianças Estratégicas, e pela empresa de serviços especializados contratada, se houver tal previsão.
110. A comissão, então, elabora relatório sobre aprimoramento das condições da oportunidade da aliança estratégica, observadas após a realização da etapa de consulta de interessados ou das atividades de solicitação e classificação das propostas preliminares, caso essas últimas tenham ocorrido. Essa comissão elabora, ainda, as minutas dos instrumentos jurídicos negociais, e as regras ou parâmetros que orientem a etapa de negociação, para submissão à alçada decisória.
111. Em seguida, o Ambiente de Consultoria Jurídica avalia as condições de oportunidade de aliança estratégica elaboradas e aprimoradas; e emite pareceres acerca dessas condições e sobre as minutas de instrumentos jurídicos negociais. Ressalte-se que essa atividade pode ser executada por empresa de assessoria jurídica contratada (peça 29, p. 3) .
112. Em passo seguinte, as alçadas decisórias competentes apreciam o Relatório das Condições da Oportunidade da aliança estratégica aprimoradas, e decidem quanto ao prosseguimento do projeto.
113. Autorizado o prosseguimento do projeto, a Comissão da Aliança Estratégica disponibiliza, por meio eletrônico, documento de solicitação de propostas firmes (binding offer - BO) , que conterá, no mínimo (peça 29, p. 3) :
i) a descrição do objeto da aliança estratégica;
ii) modo de apresentação, limites e modalidades de prestação de garantias, se for o caso;
iii) penalidades previstas em caso de desistência após a fase de negociação;
iv) minutas dos instrumentos jurídicos negociais, revisados e aprovados pelo Ambiente de Consultoria Jurídica; e
v) informa, por meio de mensagem de correio eletrônico e ofício, com comprovação de recebimento (AR) , aos candidatos a participar do pleito competitivo que demonstraram interesse, ou aos classificados após a execução das atividades de solicitação de propostas preliminares, caso essa solicitação tenha ocorrido.
114. A depender da classificação das informações, a comissão poderá disponibilizar a solicitação de propostas firmes também no portal corporativo do BNB. Saliente-se que o normativo do BNB, atinente às parcerias estratégicas, não estabelece número máximo de proponentes que poderão apresentar propostas vinculantes (peça 29) . 
115. A exemplo do procedimento adotado em relação às propostas preliminares, a Comissão da Aliança Estratégica protocola os respectivos recebimentos dos documentos das propostas firmes, entregues em envelopes lacrados; acondiciona-os em local seguro (data cofre, por exemplo) ; e vincula os proponentes ao pleito competitivo (peça 29, p. 4) .
116. O Comitê de Alianças Estratégicas, de igual modo, dá conformidade a esses procedimentos de recebimento e acondicionamento das propostas firmes. Essa atividade será executada também por empresa de serviços especializados contratada, se houver essa previsão.
117. Em passo seguinte, a Comissão da Aliança Estratégica procede à abertura simultânea das propostas firmes apresentadas, como forma de garantir a isonomia e a impessoalidade; e classifica tais propostas, conforme critérios estabelecidos e aprovados durante a etapa de preparação.
118. Logo após, esses procedimentos de classificação das propostas firmes são submetidos à verificação de conformidade por parte do Comitê de Alianças Estratégicas, e, se houver previsão, também pela empresa de serviços especializados contratada.
119. Além dos critérios acima mencionados, a Comissão da Aliança Estratégica avalia a melhor proposta observando aspectos adicionais, tais como: melhor retorno econômico, com base no valor da proposta; responsabilidades e condições comerciais, contratuais, fiscais, trabalhistas e ambientais; outras responsabilidades e condições relevantes, com justificativa em instrumento próprio; e realiza as avaliações necessárias para garantir, quando possível, a participação na próxima etapa de, no mínimo, três interessados (peça 29, p. 4-5) .
120. Em seguida, referida comissão solicita, à assessoria contratada, parecer acerca das condições contratuais e das propostas apresentadas. O Ambiente de Estratégia de Suprimento de Logística, por sua vez, realiza a análise de conformidade do processo, emitindo parecer atinente aos aspectos de contratação (peça 29, p. 5) .
121. A Comissão da Aliança Estratégica, então, analisa mencionados pareceres; elabora relatório sobre as manifestações apresentadas e as propostas analisadas; evidencia o atendimento aos requisitos da etapa e realiza a juntada de documentação comprobatória, incluindo, obrigatoriamente, os Avisos de Recebimento dos ofícios encaminhados aos proponentes, as cópias das mensagens eletrônicas enviadas aos proponentes, a vinculação dos proponentes e a avaliação econômico-financeira final da aliança estratégica negociada; para apreciação e emissão de parecer das Unidades do Sistema de Controles Internos.
122. Em sequência, o Ambiente de Consultoria Jurídica dá conformidade aos aspectos jurídicos negociais apresentados no relatório e emite parecer sobre os aspectos jurídicos avaliados, atividade que poderá ser executada por empresa de assessoria jurídica contratada.
123. Já os Ambientes de Gestão de Risco e de Controles Internos e Compliance emitem, respectivamente, parecer sobre os aspectos de riscos identificados e sobre a suficiência dos controles estabelecidos para o tratamento desses riscos na proposição de continuidade dos negócios, face ao aprimoramento das condições estabelecidas após as etapas executadas (peça 29, p. 5-6) .
124. Por fim, as Alçadas Decisórias apreciam a Proposta de Ação Administrativa, que consolida tais documentos e informações, e decidem se o projeto passa para a etapa de negociação (peça 29, p. 6) .
III.2.6 - Etapa de Negociação
125. A Comissão da Aliança Estratégica procede à negociação com os proponentes selecionados, conforme regras ou parâmetros aprovados pelas instâncias decisórias durante a etapa de Propostas Firmes (peça 30, p. 1) .
126. Essa negociação tem por objetivo obter as melhores e mais vantajosas condições para o banco, junto ao interessado mais bem classificado, ou, sucessivamente, junto aos demais interessados, conforme a ordem de classificação definida na etapa de apresentação de propostas firmes.
127. Tais procedimentos são submetidos ao Comitê de Alianças Estratégicas para validação, certificando a conformidade. Em seguida, a Comissão da Aliança Estratégica solicita o atesto de valor justo ao serviço de consultoria especializada contratado para esse fim.
128. Recebido o relatório de atesto de valor justo da oportunidade de negócio, a comissão analisa as informações ali presentes, de forma a compor o relatório final do processo competitivo, contemplando, dentre outras, as condições econômicas, comerciais e contratuais. Em citado relatório final, a Comissão reporta a realização das etapas do processo competitivo e seus resultados (peça 30, p. 1-2) .
129. Por sua vez, os Ambientes de Gestão de Riscos e Controles Internos e Compliance elaboram Parecer dando conformidade a aludido relatório final, verificando os riscos identificados e os controles estabelecidos para tratamento desses riscos. Por fim, as alçadas decisórias apreciam as informações constantes de mencionado relatório final e decidem quanto à realização do negócio (peça 30, p. 2) .
III.2.7 - Etapa de publicação e assinaturas
130. Aprovada a realização do negócio, a Comissão da Aliança Estratégica solicita a anuência dos órgãos reguladores e fiscalizadores, a depender do tipo de aliança estratégica e de acordo com o previsto em etapa anterior, em consonância com as regulamentações externas (peça 31, p. 1) .
131. Recebida a documentação com a anuência solicitada, referida comissão comunica ao proponente vencedor da seleção; apresenta-lhe os instrumentos jurídicos negociais, aprovados pelo Ambiente de Consulta Jurídica, e, eventualmente, por empresa de assessoria contratada; e solicita a assinatura de citados instrumentos jurídicos negociais (peça 31, p. 1) .
132. Caso haja desistência do interessado mais bem classificado, serão a ele aplicadas as penalidades previstas no documento disponibilizado na atividade de solicitação de propostas firmes. Em assim ocorrendo, o processo retorna à fase de negociação. Após assinatura por parte do interessado, a Comissão da Aliança Estratégica assina mencionados instrumentos jurídicos, confirmando o acordo realizado durante a fase de negociação.
133. Em seguida, comunica, por meio de ofício com Aviso de Recebimento (AR) , ao Ministério Supervisor e aos Tribunais de Contas nas três esferas governamentais, conforme o caso, a celebração do contrato de aliança estratégica, informando ainda: o objeto da Aliança Estratégica; a identificação das partes contratantes; o valor da Aliança Estratégica; e os resultados esperados para o BNB, para o contratado, partes interessadas e sociedade em geral (peça 31, p. 2) .
134. A comissão firma, então, acordo operacional com o contratado, estabelecendo prazos e responsáveis para a completa implementação da aliança estratégica; indicadores de desempenho ou estratégicos, a depender do porte, para medição da aliança; e indicadores de desempenho para o produto gerado pela aliança estratégica.  
135. Por fim, a comissão publica no portal corporativo do BNB, a ação realizada e os resultados alcançados após cumpridas todas as etapas, bem como constatada a implementação da aliança estratégica, contemplando informações não classificadas; e informa, por meio de ofício com AR, aos envolvidos e às partes interessadas, inclusive órgãos reguladores, de controle e de fiscalização (peça 31, p. 2) . 
IV - RISCOS NO PROCESSO DE FORMAÇÃO DE PARCERIAS ESTRATÉGICAS
136. Neste capítulo do relatório, será dado destaque aos principais riscos relativos ao processo de trabalho de formação de parcerias estratégicas pelo Banco do Nordeste do Brasil. Ante a inexistência de manual e a ausência de procedimentos e rotinas formalmente definidos relativos a parcerias estratégicas, não foi possível a realização de mapeamento de risco mediante técnicas objetivas de auditoria.
137. No entanto, considerando a ausência de área centralizadora do processo até então, os riscos foram identificados a partir do caso concreto da parceria realizada na Área de Seguridade. Vale destacar, ademais, que serão considerados, nos riscos apontados neste relatório, os procedimentos definidos nos manuais recentemente criados pelo BNB.
IV.1 - Ausência de ampla divulgação da oportunidade de negócio para formação de parceria estratégica, em afronta aos princípios da publicidade, da isonomia e da obtenção da melhor proposta
138. No início do projeto relativo ao termo de exclusividade de distribuição de produtos de seguridade, o BNB realizou estudos realizados no universo de seguradoras (141) , conforme dados da Susep. As seguradoras que atenderam aos critérios a seguir, foram chamadas a participar da fase 2 (peça 20, p. 12-15) :
i) não poderiam ser controlados por concorrentes do BNB;
ii) prêmios vendidos totais acima de R$ 350 milhões em 2015;
iii) prêmio vendidos no ramo de vida acima de R$ 125 milhões ou nos ramos elementares, grandes riscos e automóveis superiores a R$ 350 milhões; e
iv) patrimônio líquido acima de R$ 100 milhões.
139. O projeto foi interrompido naquela oportunidade e retomado posteriormente. Consta na PAA 2019/670-025, minuta de comunicado ao mercado a respeito da análise de oportunidade para reestruturação de distribuição de negócios de seguridade e que o assessor exclusivo para o processo era o Brasil Plural S.A. (peça 20, p. 82) . Após autorização da Diretoria Executiva para retomada do projeto (peça 20, p. 1) , houve comunicado ao mercado em 2/7/2019 informando a retomada dos estudos estratégicos para remodelar sua plataforma de negócios de seguridade, sem maiores detalhes.
140. Durante o projeto, o BNB decidiu pela adequação do processo de reorganização da plataforma de negócio de seguridade ao Decreto 9.188/2017 (PAA 2019/670-062 - peça 38, p. 1) . Essa adequação tinha como objetivos, dentre outros, adotar métodos de governança corporativa que assegurem a realização do processo competitivo dos produtos de seguridade, e conferir transparência e impessoalidade aos processos de exploração exclusiva do balcão bancário do BNB (peça 38, p. 2) .
141. No entanto, não consta uma ampla divulgação da oportunidade de negócio ao mercado em geral, exceto o comunicado sucinto mencionado no item 139. No cronograma do projeto, constam nova consulta de interesse das seguradoras, envio de book de informações, road show, recebimento de propostas preliminares, mas não há informação sobre os instrumentos gerais de divulgação que dariam maior transparência ao processo (PAA 2019/670-073 - peça 36, p. 29) .
142. Considerando os princípios e as regras de governança, transparência e boas práticas para desinvestimentos de ativos previstos no Decreto 9.188/2017, entende-se que esses mesmos princípios e regras valem para outras questões societárias, notadamente operações de formação de parcerias estratégicas, que envolvem ativos da estatal, mesmo que classificados no grupo contábil de ativos intangíveis. O próprio BNB adotou o Decreto 9.188/2017 como balizador para definição de seu procedimento.
143. Conforme o art. 7º do Decreto 9.188/2017, o procedimento competitivo observará os princípios da publicidade e da transparência, que possibilitarão a fiscalização, a conformidade e o controle dos atos praticados pela sociedade de economia mista. Referido processo competitivo visa a obtenção do melhor retorno econômico para a sociedade de economia mista, consoante art. 5º de citada normal legal.
144. Além disso, o art. 21 dispõe que, anteriormente ao envio do documento de solicitação de propostas, a sociedade de economia mista verificará o interesse do mercado na alienação pretendida por meio de instrumento de divulgação da oportunidade.
145. Já o art. 22 prevê que o instrumento de divulgação da oportunidade conterá o resumo do objeto da alienação, informará os critérios objetivos para participação no procedimento competitivo de alienação e disponibilizará as informações não sigilosas sobre o ativo, em observância ao princípio da publicidade.
146. O parágrafo único do art. 22 prescreve que o instrumento de divulgação da oportunidade conterá as informações necessárias para a manifestação de interesse em participar do procedimento de alienação, tais como o prazo e a forma de realização dos atos, e será publicado preferencialmente por meio eletrônico, em portal mantido na internet.
147. Por sua vez, a elaboração de mencionados critérios objetivos deve ter por base, dentre outros, o princípio da isonomia, a teor do disposto no art. 18, § 2º, I, de aludido Decreto. Tal tratamento isonômico não será alcançado, entretanto, se não houver a ampla divulgação da oportunidade de negócio para o mercado, de forma a permitir que todos os potenciais interessados possam tomar conhecimento dessa oportunidade de negócio e, assim, poderem manifestar seu interesse em participar do processo competitivo. 
148. No processo relativo à avaliação da sistemática de desinvestimentos da Petrobras, que inclusive motivou a elaboração do Decreto 9.188/2017, o TCU constatou que o rito delineado pela Petrobras contemplava procedimentos contrários aos princípios aplicáveis à Administração Pública, especialmente aos da publicidade, competitividade, razoabilidade, impessoalidade, igualdade/isonomia, moralidade, seleção da proposta mais vantajosa, vinculação ao instrumento convocatório, julgamento objetivo e dos que lhes são correlatos.
149. Conforme o relatório que deu origem ao Acórdão 442/2017-TCU-Plenário, rel. ministro José Mucio Monteiro, entre os principais apontamentos sobre a Sistemática de Desinvestimentos se destacaram (TC Processo 013.056/2016-6, peça 64, p. 13-33) :
i) a falta de transparência do processo competitivo, em especial a ausência de publicação da oportunidade de negócio; 
ii) a possibilidade de escolha do Assessor Financeiro sem consulta ao mercado; 
iii) a possibilidade de escolha de potenciais compradores, em um processo sigiloso, associada à discricionariedade conferida ao gestor para a escolha dos possíveis interessados e ao risco de restrição do número de participantes; 
iv) a permissão para alteração do objeto alienado a qualquer momento, mesmo em etapas avançadas de negociação, sem dar oportunidades iguais aos licitantes de se manifestarem sobre as alterações promovidas no objeto; 
v) a não condução à deliberação de órgãos diretivos de parcela considerável de atos relacionados à venda; e 
vi) a não divulgação, a todos os interessados, de esclarecimentos oriundos da etapa de perguntas e respostas.
150. Destarte, verifica-se que o projeto de exclusividade de distribuição de produtos de seguridade não observou a contento a necessária publicidade e transparência da oportunidade de negócio, e, consequentemente, não atendeu aos princípios da isonomia e da obtenção da melhor proposta, conforme preceitos do Decreto 9.188/2017 (arts. 5º, 7º, 18, 21 e 22) .
151. Por outro lado, o recém-elaborado Manual Básico de alianças estratégicas prevê que o Comitê deve autorizar a divulgação das propostas ao mercado na etapa de Consulta de Interesses (peça 33, p. 1) . Esse manual define que a consulta de interesses tem como objetivo verificar o interesse do mercado na oportunidade de aliança estratégica pretendida por meio de instrumento de divulgação. Ainda dispõe que a Comissão de Aliança Estratégica é responsável pela divulgação (peça 27, p. 1-2) .
152. Pelo exposto, observa-se que o projeto da seguridade não foi realizado com adequada publicidade do negócio e a nova norma reflete a necessidade dessa ampla publicidade. Contudo, a norma não informa ou indica o caminho para que a publicidade ocorra de modo a dar maior competitividade ao projeto e assegurar a isonomia e a obtenção da melhor proposta. Assim, verifica-se a oportunidade de abertura de processo apartado para realização de oitiva do BNB para que se manifeste sobre o tema.
IV.2 - Deficiência na governança corporativa ante a ausência de participação da alta administração em etapas essenciais do processo de formação de parcerias estratégicas
153. No que se refere ao processo decisório de todas as empresas estatais, o art. 32, I e II, do Decreto 8.945/2016 dispõe que compete ao Conselho de Administração discutir, aprovar e monitorar decisões que envolvam práticas de governança corporativa, bem como implementar e supervisionar os sistemas de gestão de riscos e de controle interno estabelecidos para a prevenção e a mitigação dos principais riscos a que esta¿ exposta a empresa estatal, inclusive os riscos relacionados a¿ integridade das informações contábeis e financeiras e aqueles relacionados a¿ ocorrência de corrupção e fraude.
154. Na parceria firmada na área de seguridade, o processo de seleção do parceiro foi retomado com um novo formato decisório, no qual a Comissão de Avaliação teve a responsabilidade de análise e parecer sobre os estudos de avaliação e a Comissão de Alienação respondeu pelo processo competitivo, solicitando e avaliando propostas preliminares e firmes aos interessados em firmar a parceria com o BNB.
155. Coube à Diretoria Executiva (Direx) do BNB a deliberação sobre o vencedor do processo competitivo, levando o assunto para tomada de conhecimento do Conselho de Administração - Consad peça 32, p. 1) .
156. Segundo o BNB, sua política de tomada de decisões dá-se de modo colegiado em todas as suas unidades com o propósito de assegurar o fortalecimento e proporcionar maior segurança à governança da Instituição. Para tanto, são utilizados comitês, subcomitês e comissões de nível estratégico, que visam à mitigação dos riscos associados ao processo de tomada de decisão (Carta Anual de Políticas Públicas e Governança Corporativa, BNB, 2020, p. 19) .
157. Na sistemática recém-criada de alianças estratégicas, o BNB atribui a dois comitês (Comitê de Alianças Estratégicas e Comitê de Avaliação de Alianças Estratégicas) a tarefa de formar as comissões, manifestar-se sobre as matérias, decidir sobre a avaliação econômico-financeira, entre outras atribuições (peças 33 e 34) .
158. No entanto, segundo o Instituto Brasileiro de Governança Corporativa (IBGC) , os comitês são órgãos acessórios ao conselho de administração e têm como função principal apoiá-lo em relação a temas específicos, estudando os assuntos da sua competência, preparando propostas e encaminhando-as ao conselho, que terá a tarefa indelegável de tomar as decisões (O papel do conselho de administração na estratégia das organizações. São Paulo: IBGC, 2017, p. 23) .
159. Ainda conforme o IBGC, o Conselho de Administração (CA) da empresa estatal é responsável por garantir o cumprimento do interesse público que justificou a criação da empresa, previsto na lei de criação e em seu objeto social, e, ao mesmo tempo, zelar pela sua sustentabilidade financeira e por uma gestão pautada pela integridade, eficiência e racionalidade econômica. O CA deve definir estratégias e tomar decisões que protejam e valorizem a empresa (Boas Práticas de Governança Corporativa para Empresas Estatais. São Paulo: IBGC, 2020, p. 19) .
160. O art. 5º do Decreto 9.203/2017 define liderança, estratégia e controle como mecanismos para o exercício da governança pública, cabendo à alta administração implementar e manter mecanismos, instâncias e práticas de governança em consonância com os princípios e as diretrizes estabelecidos no referido Decreto.
161. Esses mecanismos, instâncias e práticas de governança devem incluir instrumentos de promoção do processo decisório fundamentado em evidências, conforme preceitua o parágrafo único, III, do art. 6º daquele Decreto.
162. Sobre o tema, o Referencial Básico de Governança Organizacional do TCU cita Kluyver e Pearce (2015) , que admitem que não há uma definição simples e descritiva para estratégia, mas conseguem apresentar as suas principais dimensões, declarando que a estratégia não é sinônimo de visão, missão, objetivos, prioridades e planos, e sim o resultado das escolhas feitas com o objetivo de criar e maximizar valor a longo prazo para as partes interessadas.
163. Para eles, a estratégia é o resultado de escolhas sobre: a maneira como a organização irá atuar; quem serão seus clientes e quais necessidades deles serão atendidas; que benefícios tangíveis e intangíveis irá oferecer aos seus clientes e outras partes interessadas; como os recursos serão alocados, e redes de parcerias e capacidades internas serão desenvolvidas para apoiar a entrega desses benefícios; qual estrutura organizacional e políticas de gestão serão adotadas para apoiar a proposta de valor escolhida (Anexo Único da Portaria-TCU 170, de 12/11/2020, p. 33-34) .
164. Pertinente ao tema, em outras fiscalizações relativas a investimentos e desinvestimentos, o TCU deu especial atenção às deficiências do processo decisório de algumas estatais (Petrobras, Eletrobras e Banco do Brasil) .
165. No caso dos desinvestimentos do Banco do Brasil, o Ministro-Relator Bruno Dantas destacou, em seu voto condutor do Acórdão 871/2020-TCU-Plenário, a falha da sistemática da referida estatal ao não prever o pronunciamento das instâncias colegiadas em etapas intermediárias consideradas críticas. E asseverou que (TC Processo 015.759/2019-9, peça 38, p. 6) :
'A princípio, considero que seria desejável a definição de instâncias adequadas de governança, bem como o estabelecimento de regras para aperfeiçoar a tomada de decisão, a partir do fornecimento de elementos mínimos e a apresentação de possíveis alternativas de solução.
Dessa forma, razoável exigir participação de um dos órgãos diretivos do Banco na aprovação das etapas intermediárias do processo, bem como que se estabeleçam regras para que essa participação ocorra de maneira informada, refletida e desinteressada, em homenagem às melhores práticas de governança do mercado, também exigidas nos normativos internos do banco.'
166. Em análise idêntica realizada no Banco do Brasil relativa a parcerias estratégicas, o TCU apontou, no item 9.2.3 do Acórdão 3230/2020-TCU-Plenário, risco relativo ao processo decisório de formação de parcerias (fragilidade dos mecanismos de governança) . Em seu voto condutor, o Ministro Bruno Dantas destacou que:
'Em que pese a necessidade de autorização do Conselho de Administração do Banco do Brasil para que a participação em empresas privadas se enquadre na exceção prevista no § 3º do art. 2º da Lei 13.303/2016, foi verificado que este conselho atua somente nos estágios finais do processo, após numerosas decisões impactantes, tanto do ponto de vista operacional quanto financeiro.' 
167. Na sequência, o Ministro-Relator destacou a necessidade de melhoria no processo decisório relativo a parcerias estratégicas:
'39. Entre outros apontamentos, a sistemática é considerada falha ao não prever pronunciamento das instâncias colegiadas em etapas intermediárias consideradas críticas. Considerei, no mínimo, desejável a definição de alçadas adequadas de governança, bem como o estabelecimento de regras para aperfeiçoar a tomada de decisão, a partir do fornecimento de elementos mínimos e a apresentação de possíveis alternativas de solução. 
40. Dessa forma, razoável, senão mandatório, exigir participação de um dos órgãos diretivos do Banco do Brasil na aprovação das etapas intermediárias do processo, bem como que se estabeleçam regras para que essa participação ocorra de maneira informada, refletida e desinteressada, em homenagem às melhores práticas de governança do mercado, também exigidas nos normativos internos do banco. 
41. Coerente a SecexFinanças em sua manifestação, salientando a aplicação da regra de decisão negocial (business judgement rule) , na qual a definição dos níveis adequados de governança e de regras específicas para tomada de decisão com base em informações razoavelmente necessárias são importantes não só para companhia, mas, também, para isenção ou atenuação da responsabilidade do administrador em caso de insucesso em alguma operação societária.
42. Mais uma vez, importa dizer que impropriedades semelhantes foram exaustivamente discutidas no bojo do processo relativo aos desinvestimentos da Petrobras (TC Processo 013.056/2016-6, julgado por intermédio do Acórdão 442/2017-TCU-Plenário) , por motivos semelhantes aos identificados no TC Processo 015.759/2019-9, notadamente, pela ausência de submissão de parcela significativa de atos relacionados à venda de ativos à deliberação de órgãos diretivos.
43. Portanto, aquiesço à conclusão da unidade instrutora pela necessidade de manifestação do Conselho de Administração antes da escolha do parceiro e conclusão do negócio, em homenagem às boas práticas de governança corporativa, aos princípios da administração pública e aos preceitos da Lei 13.303/2016 e do Decreto 8.945/2016, devendo estar explícito, nos documentos relativos à aprovação da parceria pelo Conselho, o alinhamento com o plano de negócios da estatal.'
168. Ainda no tocante ao processo decisório das estatais, outro erro comum está relacionado com o momento da tomada de decisão das instâncias superiores em projetos de investimentos e desinvestimentos.
169. Em auditoria relativa ao fluxo decisório de refinarias premium da Petrobras (ressaltado nos itens 9.1.5 e 9.2.3 do citado Acórdão 3230/2020-TCU-Plenário) , o Tribunal de Contas da União avaliou a correlação do grau de influência das decisões tomadas, investimentos e fases do projeto. Conforme relatório do relator Min. José Mucio Monteiro (TC Processo 004.920/2015-5, peça 196, p. 18 - Acórdão 2824/2015-TCU-Plenário:
'À medida que o projeto avança, exige-se que ele tenha maior grau de definição, de modo a fornecer informações mais completas e precisas. A divisão do processo em fases com aprovações intermediárias, para as quais o projeto deve atender requisitos mínimos padronizados pela sistemática, resulta, entre outros benefícios, na mitigação do risco envolvido.'
170. O gráfico a seguir, lastreado na metodologia Front End Loading (FEL) , idealizada pelo Independent Project Analysis (IPA) , objetiva a relação entre o potencial de influência das decisões com o investimento necessário para implementá-la, de acordo com o avanço do projeto:
Fonte: Sistemática Corporativa de Projetos de Investimento do Sistema Petrobras (TC Processo 004.920/2015-5, peça 196, p. 18) 
171. Em caso de ações tomadas que possam trazer impacto negativo para os negócios da estatal, a ausência de decisões da alta administração em etapas importantes do projeto pode ter como consequência eventual responsabilização, nos termos do art. 159 da Lei 6.404/1976. E nessa esteira, o administrador deve demonstrar que cumpriu o dever de diligência no exercício de suas funções (art. 153) , o dever de lealdade para com a companhia (art. 155) , o dever de informação de conflito de interesses (art. 157) e o dever de agir no interesse da companhia (art. 154) .
172. A condução do projeto com a efetiva participação do Consad e da Direx do BNB, com decisões iniciais (patrocínio) , intermediárias (contratações de assessorias técnicas especializadas e definições de critérios de escolha de parceiros) e finais (formalização da parceria) com base em informações adequadas é de extrema importância para o alcance dos objetivos, refletindo os mecanismos de governança adotados pela estatal.
173. Recorrendo novamente ao IBGC (Fusões e Aquisições: aspectos essenciais para conselheiros de administração, IBGC, 2019, p. 3) , qualquer conselho de administração precisa estar ciente de que mais da metade das aquisições destroem valor para a empresa adquirente, sendo os principais motivos para isso:
a) ausência de mapeamento e priorização dos alvos da aquisição;
b) valuation ou ofertas arriscadas; e
c) não efetiva implementação das sinergias (post merger integration - PMI) .
174. Assim, considera-se fragilidade no sistema de governança do Banco do Nordeste a ausência de manifestação formal dos órgãos diretivos em etapas essenciais para formação de vínculo de longo prazo com parceiro privado, sem levar em consideração os interesses dos acionistas, representados no Conselho de Administração, em afronta aos princípios da diligência do administrador e em afastamento das boas práticas do regime de alçadas corporativas em decisões de alto risco.
IV.3 - Deficiências na contratação de serviços técnicos especializados, ante a inexistência de normatização específica e de critérios objetivos de seleção
175. Na etapa relativa à contratação dos serviços técnicos especializados, constatou-se que não houve padronização nos procedimentos de contratação, sobretudo quanto à definição da unidade responsável pela condução do processo seletivo.
176. No caso da Seguridade, o BNB solicitou propostas a três instituições, por meio de e-mail, sendo que o Goldman Sachs e o Deutsche Bank declinaram a proposta de prestação de serviços de assessoria (advisor) . Apenas a Brasil Plural demonstrou interesse (PAA 2016/672-064 - peça 21, p. 26-61) .
177. Registre-se que os procedimentos para seleção de referido advisor foram conduzidos pela Ambiente de Produtos e de Serviços Bancários, unidade de negócios integrante da Superintendência de Produtos e de Serviços Bancários, vez que, até então, não havia sido criada a Comissão de Alienação de Ativos (PAA 2016/672-064 - peça 21, p. 25-26, 30, 35 e 175) . 
178. No caso do Spin Off do Crediamigo, a seleção do advisor foi por contratação direta, por meio de processo seletivo do qual participaram dezesseis instituições, sagrando-se vencedora a empresa BR Partners Assessoria Financeira (PAA 2019/580-170 e PLC 2020/000502) .
179. Destaque-se que citada PAA definiu o rito a ser seguido em mencionado processo seletivo, estabelecendo que caberia à recém-criada Comissão de Alienação de Ativos (PAA 2019/580-170, p. 18) :
i) definir as características e os critérios desse processo;
ii) encaminhar carta prévia de indicação de interesse (Letter of Intent - LOI) às empresas listadas em ranking de ofertas da Bloomberg; e
iii) solicitar as propostas finais às empresas que manifestarem interesse em participar do processo.
180. Não obstante tal determinação, esses procedimentos, na realidade, foram executados pelo Ambiente de Microfinança Urbana, e não pela Comissão de Alienação de Ativos, pois, após a aprovação da PAA 2019/580-170, os membros dessa comissão arguiram não constar, dentre as atribuições estabelecidas normativamente à mencionada comissão, sua participação em certame seletivo de assessoria especializada em processos que demandem avaliação de ativos (PLC 2020/000502, p. 9, 24, e 50-63) .
181. Por sua vez, com a edição dos normativos atinentes às alianças estratégicas, restou definido caber à Comissão de Aliança Estratégica, na etapa de planejamento da aliança, os seguintes procedimentos (Manual de Procedimentos-Produtos e Serviços de Mercado e Capitais, Título 12, Capítulo 3, peça 25, p. 1-2) :
i) elaborar plano de oportunidade de negócio em formato de Proposta de Ação Administrativa, contendo visão preliminar, dentre outros, do seguinte item:
i.1) definição das aquisições necessárias à condução da oportunidade, informando se serão necessárias contratações de assessoria ou outros serviços, e quais; e
ii) elaborar solicitação, ao Ambiente de Estratégia de Logística, de aquisição de serviços de assessorias financeiras, outras assessorias especializadas e demais serviços identificados, fornecendo informações e preenchendo formulários para essa finalidade.
182. Informe-se que esse último procedimento pode ocorrer em momento diferente da elaboração da submissão do plano da oportunidade da aliança estratégica à alçada decisória, em cronograma elaborado pela comissão.
183. Ocorre que essa norma não especifica como se dará esse processo de contratação de serviços de assessorias financeiras, outras assessorias e demais serviços, principalmente no que se refere à unidade ou colegiado que será responsável pela realização do processo seletivo propriamente dito, bem como quanto aos critérios de seleção a serem utilizados. Há definição, quanto ao papel do Ambiente de Estratégia de Suprimento de Logística, apenas com relação à análise de conformidade do processo e contratação. 
184. Quanto a isso, cabe salientar que a norma relativa à apreciação de processos de investimento e de despesas administrativas faz referência, como participantes nos processos de investimento e de despesas administrativas, às unidades e colegiados a seguir (Manual de Procedimentos-Recursos Logísticos, Título 2, Capítulo 3, peça 28, p. 1-2) :
a) unidade administrativa demandante, órgão responsável pela Proposta de Licitação/Contratação, Projeto Básico ou Termo de Referência;
b) Célula de Licitação e Contratos (Celic) , subordinada ao Ambiente de Estratégia de Suprimento de Logística, integrante da Superintendência de Logística, cujas atribuições englobam secretariar e assessorar o Comitê de Despesas e Investimentos (Codin) , definir e padronizar modelos de instrumentos licitatórios e minutas contratuais, elaborar, em articulação com as demais áreas do banco, os instrumentos licitatórios e minutas contratuais, e realizar os processos licitatórios;
c) Comitê Gestor da Unidade Demandante (Coges da Unidade Demandante) , colegiado responsável pela apreciação de processo no limite de sua alçada, ou encaminhamento à instância de decisão superior; 
d) Comitê Gestor da Superintendência de Logística (Coges da SUPER Logística) , colegiado responsável pela apreciação de processo no limite de sua alçada, ou encaminhamento à instância de decisão superior;
e) Comitê Gestor de Despesas e Investimentos (Codin) , colegiado responsável pela apreciação de processo no limite de sua alçada, ou encaminhamento à instância de decisão superior; e
f) Diretoria Executiva, colegiado de decisão superior, responsável pela apreciação dos processos que ultrapassem os valores de alçada do Codin.
185. Tendo em vista a relevância das atividades a cargo do assessor financeiro (advisor) , a ausência de previsão normativa específica, quanto à unidade ou colegiado responsável pela realização do processo seletivo propriamente dito para contratação do advisor, e quanto aos critérios objetivos de seleção a serem utilizados, em afronta ao princípio do julgamento objetivo e isonomia, a par de revelar fragilidade na governança corporativa, constitui-se em risco para a concretização da parceria estratégica.
186. Dessa forma, a definição clara do fluxo do processo de seleção e contratação de assessorias financeiras, demais assessorias e serviços técnicos especializados, relativas aos projetos de parcerias estratégicas, e do papel a ser exercido por cada um dos participantes desse processo; bem como dos critérios objetivos de seleção a serem utilizados, representaria elemento mitigador ao risco de insucesso da aliança estratégica. Assim, verifica-se a oportunidade de realizar oitiva do BNB para manifestação sobre o assunto relatado.
IV.4 - Condução de pontos relevantes do processo pelo assessor financeiro, em potencial conflito de interesses e exercício da atividade fim do banco por agente privado
187. Na seleção do parceiro para exclusividade de distribuição de produtos de seguros por meio dos canais de distribuição do Banco do Nordeste, o advisor (assessor financeiro contratado) realizou grande parte das atividades mediante e-mail. E não diferente, os potenciais parceiros encaminharam suas propostas mediante carta encaminhada por e-mail ao advisor  (Doc 09_01 do Anexo A do Ofício 2020/1681-100 - peça 49) .
188. Na retomada do projeto, consta que a etapa de seleção foi conduzida pelo Brasil Plural, o qual intermediou as interações necessárias entre as empresas interessadas na parceria e o BNB (PAA 2019/670-025 - peça 20, p. 16) .
189. Esse assunto foi tratado em fiscalização realizada no Banco do Brasil, tendo o TCU identificado risco relativo à condução de pontos relevantes do processo de formação de parceria estratégica pelo assessor financeiro, no item 9.1.2 do Acórdão 3230/2020-TCU-Plenário, rel. Min. Bruno Dantas.
190. Em outra deliberação, o Tribunal considerou como risco, em sede de oitiva da unidade jurisdicionada, a concentração de parte significativa do processo de desinvestimento nos serviços a serem prestados pela assessoria financeira, como estruturação, suporte legal à due diligence, assessoramento nas negociações, preparo dos instrumentos da operação e closing, sem a necessária previsão, na norma, de avaliação da conformidade (compliance) por área de controle que garanta a necessária segregação de funções em relação ao gestor responsável por essas atividades, conforme o item 9.1.7 do Acórdão 871/2020-TCU-Plenário, rel. Min. Bruno Dantas.
191. A contratação de banco de investimento para assessoria em projetos envolvendo questões societárias é prática comum no mercado. Porém, pode haver conflito de interesses da instituição responsável pela condução do processo competitivo, que pode ter negócios ou transações com um possível interessado na parceria estratégica da estatal.
192. Sabe-se da existência de mecanismos como a denominada Chinese Wall nos bancos de investimentos, regulamentada pelo Conselho Monetário Nacional (Resolução CMN 2.486/1998) e pela Comissão de Valores Mobiliários (Instrução CVM 558/2015) , visando impedir a troca de informações entre áreas com interesses conflitantes e garantir a separação entre a gestão de recursos próprios e de terceiros.
193. No entanto, não se pode desprezar que existem questionamentos a respeito da eficácia desses mecanismos e que o risco de conflito de interesse por parte da assessoria financeira não é plenamente descartável, sendo que, em operações dessa envergadura, o desempenho desse serviço tem papel determinante para o atingimento dos objetivos da instituição contratante.
194. Tendo esse risco em mente, verificou-se que algumas atividades do processo foram conduzidas inteiramente pelo assessor, sem controle do banco, o qual recebeu da parte do assessor um relato sobre as atividades desempenhadas.
195. Uma forma de mitigar esse risco é dispor de uma sala de dados virtual (virtual data room - VDR) , local onde os potenciais interessados, o advisor, o assessor jurídico, a empresa contratada para emitir fairness opinion e outros participantes da operação poderão obter informações relevantes sobre o objeto do negócio a ser realizado, podendo baixar arquivos com dados contábeis e financeiros. Além disso, a VDR pode conter uma ferramenta com perguntas e respostas (Q&A) , facilitando a interação, o controle e a transparência do processo seletivo.
196. Contudo, algumas atividades do processo competitivo ficaram a cargo das então criadas comissões de alienação e de avaliação (PAA 2019/695/076 - peça 39) . Na requisição de propostas firmes aos interessados, foi consignado que a proposta deveria ser entregue em envelope fechado na sede do BNB. Mediante e-mail, o advisor contratado encaminhou ao BNB o modelo de carta de requisição de proposta vinculante a ser enviada às seguradoras, bem como os contatos dos interessados (peça 48) .
197. Por fim, na metodologia desenvolvida recentemente pelo BNB, a Comissão da Aliança Estratégica que será formada terá como uma das atividades previstas organizar a divulgação das informações, o que pode significar mitigação do risco apontado.
198. O documento prevê como procedimento da Comissão a preparação de referências a serem disponibilizadas no ambiente físico (data room) e/ou, preferencialmente, virtual no portal corporativo do Banco do Nordeste, com trilhas de auditoria de acesso/atualização, aos potenciais proponentes, contendo informações e documentos relacionados à operação a fim de permitir a realização de due diligence e, ainda, receber as propostas não-vinculantes e vinculantes (Anexo F4 do Ofício 2021/1681-014 - peça 27, p. 1) .
IV.5 - Ausência de metodologia institucional que trate os riscos inerentes ao processo de formação de parcerias estratégicas
199. O Banco do Nordeste, dada a ausência de parcerias estratégicas até então, não dispunha de normativo específico que disciplinasse a matéria e tratasse os riscos inerentes à atividade, conforme se depreende da resposta ao item 'f' do Ofício de Requisição 01-193/2020.
200. Segundo informações constantes do Ofício 2020/1681-076, de 29/10/2020, o Banco do Nordeste dispõe de um arcabouço normativo capaz de albergar o estabelecimento de parcerias estratégicas, a exemplo da norma que trata do Sistema Decisório e as competências da Diretoria Executiva previstas no Estatuto Social (peça 12, p. 1) .
201. No entanto, o TCU tem considerado inadequada ou deficiente a gestão de risco relativa à sistemática de desinvestimento ou investimento de estatais. E esse arcabouço normativo mencionado pelo BNB não é suficiente para tratar todos os riscos inerentes ao processo de trabalho de formação de parcerias estratégicas.
202. Em processo relativo à avaliação da sistemática de desinvestimento da Petrobras, o Ministro-Relator José Mucio Monteiro consignou em relatório que a referida estatal concordou com a necessidade de aprimorar os procedimentos e declarou estar disposta a tornar o processo mais transparente, rastreável e seguro (TC Processo 013.056/2016-6, peça 85, p. 2) . Posteriormente, no Acórdão 442/2017-TCU-Plenário, o TCU determinou à Petrobras a aplicação da nova sistemática aos projetos de desinvestimento.
203. De igual sorte, no item 9.1.2 do multicitado Acórdão 871/2020-TCU-Plenário, foi realizada oitiva do Banco do Brasil para que explicasse a ausência de gestão de riscos específica a pautar a suficiência das regras então estabelecidas para a sistemática de investimentos e desinvestimentos do Banco.
204. A propósito, nos termos do art. 2º, IV, do Decreto 9.203/2017, a gestão de riscos é um processo de natureza permanente, estabelecido, direcionado e monitorado pela alta administração, que contempla as atividades de identificar, avaliar e gerenciar potenciais eventos que possam afetar a organização, destinado a fornecer segurança razoável quanto à realização de seus objetivos.
205. Nesse sentido, gerir riscos refere-se, entre outros aspectos relevantes, gerenciar os riscos críticos. Os riscos críticos (aqueles com potencial de impacto significativo nas operações e nos resultados) devem ser avaliados com precisão e os respectivos planos de mitigação devem ser monitorados (Portaria-TCU 170/2020. Referencial Básico de Governança Organizacional, p. 27) .
206. Os projetos são únicos, incertos e implementam mudanças. Portanto, é inevitável que todos os projetos estejam expostos a certo grau de risco. Sendo assim, é fundamental algum procedimento que permita identificar, avaliar e controlar os riscos ao longo do ciclo de vida do projeto. Gerenciar riscos é lidar de forma proativa com o projeto, uma vez que sem gerenciamento de riscos não há confiança de que o projeto manterá a contínua justificativa para o negócio (ANGELO, Adalcir da Silva; LUKOSEVICIUS, Alessandro Prudêncio. Prince 2: O método de gerenciamento de projetos. São Paulo: Brasport, 2016, p. 80) .
207. Embora no início desta fiscalização não existisse norma específica disciplinando a realização de parcerias estratégicas, o Banco do Nordeste contava com Plano de Ação no qual previa a criação do manual básico com diretrizes para identificação de oportunidades de negócios estratégicos, com publicação em janeiro de 2021 (Anexo A do Ofício 2020/1681-100 - peça 43, p. 2-4) . Além disso, previa, entre outras ações em 2021:
i) a criação de manuais de competências e alçadas (fevereiro) ;
ii) a alteração dos manuais das comissões de alienação de ativos (janeiro) ;
iii) a criação de manual de procedimentos (janeiro) ; e
iv) o mapeamento dos processos de trabalho (março) .
208. Pouco depois, o BNB encaminhou, ao final da fase de execução deste levantamento de auditoria, o normativo que disciplina a formação de parcerias voltadas às oportunidades de negócios estratégicos, com o objetivo de identificar e mitigar eventuais lacunas normativas em relação tema, conforme cronograma no Anexo A do Ofício 2021/1681-014 (peça 35) .
209. Verifica-se, com isso, que alguns riscos do processo de trabalho de formação de parcerias estratégicas (oportunidades de negócios estratégicos ou alianças estratégicas) foram, de forma geral, tratados na novíssima norma interna do Banco do Nordeste.
210. Contudo, ainda residem outros riscos que não possuem metodologia institucional de tratamento, em distanciamento a boas práticas de governança corporativa de gestão de risco em processos estratégicos relevantes, riscos esses que serão tratados nas seções subsequentes. Diante disso, propõe-se a apartação destes autos para a realização de oitiva para que se manifeste a respeito da gestão dos riscos das parcerias estratégicas.
IV.6 - Ausência de estrutura central para condução de projetos de forma profissionalizada e independente entre si, em mácula ao princípio de segregação de funções
211. Os projetos de parcerias estratégicas realizadas ou andamento pelo Banco do Nordeste eram conduzidas precipuamente pela área de negócios responsável pela atividade objeto da parceria, utilizando algumas normas esparsas do Banco, sendo que não havia procedimento previamente estabelecido para condução dos projetos, conforme tratado na seção anterior, nem existia uma unidade especializada responsável pela condução dos projetos. 
212. A propósito, no item 9.1.3 do citado Acórdão 3230/2020-TCU-Plenário, em análise semelhante a esta realizada no BNB, foi apontado o risco de ausência de metodologia de projetos na sistemática de investimentos e desinvestimentos do Banco do Brasil.
213. De fato, a adequada metodologia de projetos tem impacto significativo no desenho do processo decisório. Por outro lado, a ausência de metodologia, bem como a inexistência de estrutura para condução das atividades, pode significar risco no tocante à concentração de poderes nas Superintendências do Banco do Nordeste e procedimentos distintos para atividades semelhantes, comprometendo o atingimento do objetivo da parceria almejada.
214. Isso não significa que uma única unidade da estatal deve realizar todo o processo, sem participação das demais unidades. O que a boa governança requer é a profissionalização da atividade, com adequada gestão de riscos e método apropriado para condução de projetos que podem afetar significativamente os negócios do Banco.
215. Citando novamente Angelo e Lukosevicius (p. 113) , gerenciar projetos envolve delegar autoridade. Umas das principais causas de falha em projetos é a falta de envolvimento da gerência sênior, no tempo certo, para a tomada de decisão. No método Prince2, a gerência sênior está representada no Comitê Diretor do Projeto, que é composto pelas áreas de negócio, usuários e fornecedores.
216. Assim, mesmo que haja uma estrutura responsável pela centralização do projeto, outras unidades devem participar ativamente do processo, tais como as áreas de finanças, contabilidade, riscos, jurídico, organização, compliance e, claro, a área de negócios, principal interessada na formação da parceria estratégica.
217. Apesar do início dos projetos pelas respectivas áreas de negócio do BNB, foram criadas posteriormente as comissões de alienação e de avaliação, tomando por base o disposto no Decreto 9.188/2017 (PAA 2019/695-076 - peça 39) . Com isso, o BNB passou a contar com uma estrutura embrionária para a profissionalização da atividade.
218. Aquela comissão de alienação tinha como atribuições conduzir o procedimento competitivo, elaborar critérios objetivos e submetê-los à aprovação superior, verificar o interesse do mercado, encaminhar documentos aos interessados, classificar as propostas recebidas e elaborar o relatório final.
219. No entanto, o manual básico recém-aprovado pelo BNB prevê competências distintas, mas complementares, a duas unidades responsáveis pelas oportunidades de negócio estratégico: o comitê e a comissão da aliança estratégica.
220. O comitê é formado por três superintendentes e tem como competência definir a comissão da aliança estratégica, manifestar-se sobre as matérias elaboradas pela comissão, autorizar a divulgação das propostas ao mercado e validar os procedimentos realizados pela comissão (peça 33) . Já a comissão é responsável pela condução do processo competitivo de aliança estratégica.
221. Na verdade, não existe uma única forma de condução de projetos societários, tampouco uma estrutura ideal previamente definida. O que é requerido pelas melhores práticas de governança corporativa é a existência de uma estrutura que preveja os diversos riscos inerentes a essa atividade, bem como segregação de funções entre os diversos stakeholders (atores) .
222. Desse modo, vislumbra-se uma gestão de riscos mais efetiva com a criação de comissões formadas por representantes de diversas áreas, melhorando, assim, a governança do processo de parcerias estratégicas do Banco do Nordeste.
IV.7 - Ausência de normatização de critérios de avaliação econômico-financeira (valuation) 
223. A valoração de uma empresa ou de um negócio requer profundos conhecimentos de mercado e acesso a dados e informações dos negócios e estratégia da organização. O valuation significa a projeção do fluxo de caixa futuro de um negócio e o método mais utilizado para calcular esse valor é o fluxo de caixa descontado.
224. No caso concreto realizado pelo BNB, a assessoria financeira contratada realizou os cálculos do valor do negócio de balcão da seguridade com base nos documentos fornecidos e em informações do mercado. Em um cenário de sinistralidade do mercado (bancassurance) , o valor auferido seria de R$ 256 milhões (R$ 170 milhões para o ramo Vida e R$ 86 milhões para o ramo Elementar) , ao passo que, no cenário de sinistralidade do BNB, o valor do negócio seria de R$ 210 milhões (R$ 124 milhões e R$ 86 milhões, respectivamente) (Anexo 3 da PAA 2019/670-025, peça 20, p. 52-81) .
225. Na manifestação da Comissão de Avaliação de Ativos Alienáveis acerca do estudo de valuation, foi consignado que o estudo elaborado pela assessoria financeira concluiu que o valor do acordo operacional pretendido seria R$ 169,8 milhões, de forma determinística, considerando as carteiras Vida e Prestamista do Crediamigo (peça 36, p. 11-12) .
226. Por outro lado, o Escritório de Análise de Crédito do BNB expediu estudos, com uma abordagem probabilística dos valores futuros das variáveis taxas de juros, sinistralidade e crescimento das carteiras, chegando aos seguintes valores: abaixo de R$ 130 milhões e acima de R$ 311 milhões com 5% de probabilidade; valor médio de R$ 210 milhões, com probabilidade de 90%; e valor máximo de R$ 548 milhões (peça 36, p. 13) .
227. Com base nisso, a Comissão de Avaliação concluiu que o valor mínimo para efetivação de acordo operacional deveria ser R$ 211 milhões (Anexo I da PAA 2019/670-073 - peça 36, p. 5-7) .
228. Na etapa de recebimento de propostas firmes, a seguradora vencedora do processo competitivo ofertou R$ 200 milhões à vista mais R$ 139 milhões de profit sharing, o que, conjugado com outros critérios de avaliação, redundou na maior pontuação final (PAA 2019/670-079 - peça 23, p. 4) .
229. Considerando os dados da proposta vencedora, o assessor financeiro avaliou a proposta em R$ 339,0 milhões, a Comissão de Alienação de Ativos considerou o valor de R$ 383,3 milhões e a responsável pela fairness opinion entre R$ 267,1 e R$ 449,4 milhões (Anexo IV da PAA 2019/670-079 - peça 23, p. 5 e 77) .
230. Esse procedimento foi sendo construído ao longo do projeto em comento. Após, o BNB disciplinou a realização de alianças estratégicas. O item 1.2 do Manual Básico atribui ao Comitê de Avaliação de Alianças Estratégicas a decisão se a avaliação econômico-financeira será realizada pelo próprio comitê, pela Comissão de Avaliação da Aliança Estratégica ou por Assessoria Financeira contratada, podendo realizar ou convalidar a avaliação (peça 34) .
231. Já o Manual de Procedimentos define que o Ambiente de Gestão Orçamentária e de Capital deve emitir parecer acerca dos aspectos econômico-financeiros e de capital para o Banco decorrentes do plano apresentado (peça 25, p. 2-3) .
232. No entanto, não há menção expressa à forma de processo na avaliação econômico-financeiro, tampouco a metodologia que deverá ser adotada, mesmo que de forma preferencial e não obrigatória. É importante assinalar, por outro lado, que a definição de um preço mínimo de partida para o processo competitivo mostra-se acertado, como no caso concreto no qual foi considerado o valuation médio.
233. O risco está na ausência de comandos atinentes ao caminho a ser percorrido para uma avaliação econômico-financeira do projeto baseada em premissas coerentes e razoáveis, para que o comitê ou a comissão de avaliação defina o valor mínimo de partida com base nos documentos apresentados pela assessoria financeira contratada e pelo Ambiente de Gestão Orçamentária e Capital do BNB. Ademais, deve-se ter em mente que após a seleção do parceiro, é recomendada a avaliação por um terceiro independente e imparcial ao processo (fairness opinion) .
234. A fairness opinion objetiva demonstrar aos acionistas que os administradores ou diretores agiram no melhor interesse dos acionistas e que um relatório produzido por assessoria independente contratada pela companhia confirmou que os termos foram justos. Para garantir impessoalidade, o relatório de avaliação deve ser encaminhado diretamente ao conselho de administração, para uma melhor tomada de decisão com relação à parceria.
235. Apesar de não estar devidamente tratada nos novos manuais, no projeto relativo à nova plataforma de seguridade, o BNB contratou fairness opinion utilizando como parâmetro legal o art. 20 do Decreto 9.188/2017. Na justificativa para contratação direta, o BNB assim se pronunciou (PLC 2019/002403, p. 6) :
'Ao considerar a opinião de um especialista independente, o Banco visa garantir o melhor acordo possível para o processo de remodelagem da Plataforma de Seguridade, livre de parcialidade dos envolvidos no processo, de fraudes ou de vícios, que venham a macular a imagem das empresas envolvidas e, sobretudo, assegurar uma boa transação para ambas as partes, BNB e Parceiro Segurador Privado, com transparência, impessoalidade e isonomia do processo de alienação.'
236. No acompanhamento realizado pelo TCU na sistemática de desinvestimentos da Petrobras, foi consignado no relatório do Ministro-Relator Aroldo Cedraz (Acórdão 477/2019-TCU-Plenário) a alteração promovida pela estatal em seu regramento, com recomendação de contratação de pelo menos um parecer (fairness opinion ou valuation report) , a ser emitido por instituição financeira distinta da instituição que assessoraria a transação, sendo que, para projetos acima de R$ 1 bilhão, deverão ser solicitadas duas ou mais fairness opinions (TC Processo 014.566/2017-6, peça 58, p. 10 e 12) .
237. É importante destacar que a ausência de normatização de critérios de avaliação econômico-financeira (valuation) , além de evidenciar riscos financeiros aos processos de desinvestimento e parcerias estratégicas na instituição, constitui risco à conformidade desses processos, pois não se disporá de parâmetro predefinido.
238. Dessa forma, verifica-se a necessidade de disciplinamento expresso nos normativos internos do BNB no tocante à forma de avaliação econômico-financeira do projeto pelo assessor financeiro, pelo Ambiente de Gestão Orçamentária e Capital, pelo comitê e comissão de avaliação, e a solicitação de fairness opinion pela alta administração do BNB, devendo ficar claro o papel dos atores envolvidos no valor justo para a formação da parceria. Propõe-se a apartação do processo para a realização de oitiva do BNB para que se manifeste sobre esse apontamento da equipe de levantamento de auditoria.
IV.8 - Ausência de plano de negócios formal prevendo a realização de parcerias estratégicas, em desacordo com o Estatuto das Estatais
239. No item 'h' do Ofício de Requisição 01-193/2020, foram solicitados os seguintes documentos ao BNB: planejamento estratégico, plano diretor, plano de negócios e eventuais desdobramentos que justifiquem eventual parceria estratégica (peça 5, p. 2) .
240. Em resposta, a Diretoria de Planejamento do BNB informou que submete pleito de parceria estratégica ao sistema de governança do Banco mediante Proposta de Ação Administrativa (PAA) . Destacou, também, que o Planejamento Empresarial do BNB traz orientações estratégicas vinculadas a diretrizes estratégicas no sentido de estimular a realização de parcerias (Ofício 2020/1681-076 - peça 12) . 
241. Em outro documento, o BNB destaca que utiliza projetos estratégicos como ferramenta para implementação das diretrizes e alcance dos resultados do planejamento empresarial. Para tal, são selecionados projetos estratégicos, especiais e específicos, considerando-se a sua vinculação a resultados do Mapa Estratégico e às Diretrizes Estratégicas do Planejamento (PAA 2018/955-020 - peça 44, p. 23-24) .
242. No entanto, nos documentos encaminhados, não foi identificado o plano de negócios do BNB. A propósito, o art. 23, § 1º, I, da Lei 13.303/2016 dispõe que a diretoria da empresa pública e da sociedade de economia mista deve apresentar e o conselho de administração deve aprovar o plano de negócios para o exercício seguinte.
243. Cabe ainda ao conselho de administração promover anualmente análise de atendimento das metas e resultados na execução do plano de negócios e da estratégia de longo prazo, devendo publicar suas conclusões e informá-las ao Congresso Nacional e ao Tribunal de Contas da União, quando houver, consoante o § 2º.
244. Em conformidade com o disposto no art. 24, III, 'c' do Decreto 8.945/2016, o art. 28, XVI, do Estatuto Social do BNB dispõe que compete ao Conselho de Administração promover, anualmente, análise das metas e resultados na execução do plano de negócios e da estratégia de longo prazo.
245. Ademais, o art. 33 do Estatuto Social do BNB dispõe que compete à Diretoria Executiva:
'X - fazer executar as políticas, a estratégia corporativa, o plano de investimentos, o plano de negócios, os orçamentos anuais e plurianuais para operações e atividades administrativas do Banco;
XXII - apresentar, até a última reunião ordinário do Conselho de Administração do ano anterior, plano de negócios para o exercício anual seguinte e estratégia de longo prazo atualizada com análise de riscos e oportunidades para, no mínimo, os próximos cinco anos;'
246. Um plano de negócio é um documento que explica uma oportunidade de negócio, identifica o mercado a ser servido e provê detalhes a respeito de como a organização planeja capturá-la. Idealmente, o plano de negócio descreve as qualificações únicas que o time de gestores traz para a iniciativa, explica os recursos necessários para o êxito e provê uma estimativa dos resultados em um horizonte adequado de tempo (Harvard Business School, 2005, p. 64) .
247. Nakagawa afirma que não existe um plano de negócio perfeito, porém, destaca as principais falhas de um plano de negócio no Brasil. Conforme pesquisa realizada, as principais falhas apontadas pelos entrevistados ocorrem logo no início do plano. O fato de a estratégia ser a mais citada entre as falhas observadas nos planos de negócio causa prejuízos para todo o restante do documento. A tendência é que a maior frequência de falhas migre para outros itens do plano se o planejamento estratégico inicial não for bem elaborado (NAKAGAWA, Marcelo. Plano de negócio: teoria geral. São Paulo: Manole, 2011, p. 235-236) .
248. Outrossim, considerando que o BNB não dispõe de autorização legislativa genérica para constituição de subsidiária ou participação em empresa privada, exceto para microcrédito produtivo orientado, eventual participação ou formação de parceria societária com a constituição de empresa público-privada só poderá ocorrer caso seja aprovada pelo conselho de administração em linha com o plano de negócio da estatal, nos termos do § 3º do art. 2º da Lei 13.303/2016. Daí, outra situação que denota a importância do plano de negócios.
249. Diante disso, a inexistência de um plano de negócios prevendo a realização de parcerias estratégicas, além de poder comprometer a estratégia corporativa do Banco, mesmo que seja possível enquadrar determinada parceria nos demais documentos estratégicos contendo diretrizes e metas gerais, está em desacordo com o Estatuto das Estatais, em potencial deslegitimação corporativa de tais processos em andamento, em afronta ao princípio da finalidade da estatal previsto no artigo 173 da Constituição Federal. Propõe-se, assim, a inclusão deste tópico em eventual oitiva do BNB, conforme item 238.
V - CONCLUSÃO
250. Esta fiscalização teve como objetivo conhecer o processo de trabalho de parcerias estratégicas do Banco do Nordeste do Brasil, bem como a motivação, a governança e a sua respectiva aderência às normas e à jurisprudência do Tribunal de Contas da União, identificando os eventos de risco, conforme art. 238, I, do Regimento Interno do Tribunal.
251. Com relação à carteira de parcerias estratégicas, o BNB firmou em 2020 parceira para o balcão de negócios de seguridade, relativa aos ramos Vida e Prestamista, na fase 1 do projeto, ficando os demais ramos para a fase 2 (itens 23 a 26) . Informou que pretende realizar estudos relativos à remodelagem da plataforma de corretagem de seguros (item 27) .
252. O Banco do Nordeste almeja, também, a realização de parceria estratégica para reestruturação da plataforma de microfinanças urbana (Programa Crediamigo) , com expectativa de alienação de parte do negócio e a constituição de nova sociedade entre o BNB e o parceiro privado, para operacionalização desse programa (item 28) .
253. No tocante à sistemática de formação de parcerias estratégicas (alianças estratégicas) , no início dos trabalhos foram identificadas algumas falhas de governança no processo, como a deficiência na gestão de riscos, sobretudo pela inexistência de normativo específico que tratasse do assunto no âmbito do Banco do Nordeste.
254. No entanto, ao final do levantamento, o Banco do Nordeste encaminhou os normativos recém-aprovados que disciplinam a formação de alianças estratégicas, que podem vir a mitigar as impropriedades observadas. Mesmo assim, tais falhas até então existentes foram relatadas, com descrição das ações previstas nos novos manuais.
255. Como resultado deste Levantamento, além da possibilidade de aprofundar o conhecimento acerca de atividades da unidade jurisdicionada relacionadas à sistemática de formação de parcerias estratégicas (capítulo II - itens 6 a 31 e capítulo III - itens 33 a 135) , foram indicados os riscos inerentes a esse processo de trabalho (capítulo IV - itens 136 a 249) .
256. Foram apontados os seguintes riscos/impropriedades na sistemática de formação de parcerias estratégicas do BNB:
a) ausência de ampla divulgação da oportunidade de negócio para formação de parceria estratégica, em afronta aos princípios da publicidade, da isonomia e da obtenção da melhor proposta, com potencial de macular a legalidade do processo (itens 138 a 152) ;
b) deficiência na governança corporativa ante a ausência de participação da alta administração em etapas essenciais do processo de formação de parcerias estratégicas, em afronta aos princípios da diligência do administrador e em afastamento das boas práticas do regime de alçadas corporativas em decisões de alto risco (itens 153 a 174) ;
c) deficiências na contratação de serviços técnicos especializados, ante a inexistência de normatização específica e de critérios objetivos de seleção, em afronta ao princípio do julgamento objetivo e isonomia (itens 175 a 186) ;
d) condução de pontos relevantes do processo pelo assessor financeiro, em potencial conflito de interesses e exercício da atividade fim do banco por agente privado (itens 187 a 198) ;
e) ausência de metodologia institucional que trate os riscos inerentes ao processo de formação de parcerias estratégicas, em distanciamento a boas práticas de governança corporativa de gestão de risco em processos estratégicos relevantes (itens 199 a 210) ;
f) ausência de estrutura central para condução de projetos de forma profissionalizada e independente entre si, em mácula ao princípio de segregação de funções (itens 211 a 222) ;
g) ausência de normatização de critérios de avaliação econômico-financeira (valuation) , a evidenciar riscos financeiros e de conformidade aos processos de desinvestimento e parcerias estratégicas na instituição  (itens 223 a 238) ; e
h) ausência de plano de negócios formal prevendo a realização de parcerias estratégicas, em desacordo com o Estatuto das Estatais, em potencial deslegitimação corporativa de tais processos em andamento, em afronta ao princípio da finalidade da estatal (art. 173 da CF/1988) (itens 239 a 249) .
257. Por fim, considerando a relevância, os riscos e a materialidade do objeto da presente fiscalização, propõe-se que o TCU determine a apartação do processo para que a unidade técnica realize a oitiva do BNB no tocante aos riscos ora identificados, nos termos dos arts. 43 e 44 da Resolução-TCU 259/2014.
VI - PROPOSTA DE ENCAMINHAMENTO
258. Ante todo o exposto, submetem-se os autos à consideração superior, propondo:
a) informar ao Banco do Nordeste do Brasil os seguintes riscos encontrados na sistemática de constituição de parcerias estratégicas (alianças estratégicas) :
1) ausência de ampla divulgação da oportunidade de negócio para formação de parceria estratégica, em afronta aos princípios da publicidade, da isonomia e da obtenção da melhor proposta, situação esta com potencial de macular a legalidade do processo;
2) deficiência na governança corporativa ante a ausência de participação da alta administração em etapas essenciais do processo de formação de parcerias estratégicas, em afronta aos princípios da diligência do administrador e em afastamento das boas práticas do regime de alçadas corporativas em decisões de alto risco;
3) deficiências na contratação de serviços técnicos especializados, ante a inexistência de normatização específica e de critérios objetivos de seleção, em afronta ao princípio do julgamento objetivo e isonomia;
4) condução de pontos relevantes do processo pelo assessor financeiro, em potencial conflito de interesses e exercício da atividade fim do banco por agente privado;
5) ausência de metodologia institucional que trate os riscos inerentes ao processo de formação de parcerias estratégicas, em distanciamento a boas práticas de governança corporativa de gestão de risco em processos estratégicos relevantes;
6) ausência de estrutura central para condução de projetos de forma profissionalizada e independente entre si, em mácula ao princípio de segregação de funções;
7) ausência de normatização de critérios de avaliação econômico-financeira (valuation) , a evidenciar riscos financeiros e de conformidade aos processos de desinvestimento e parcerias estratégicas na instituição; e
8) ausência de plano de negócios formal prevendo a realização de parcerias estratégicas, em desacordo com o Estatuto das Estatais, em potencial deslegitimação corporativa de tais processos em andamento, em afronta ao princípio da finalidade da estatal (Art. 173 da CF) ;
b) determinar à SecexFinanças, com fundamento no art. 250, V, do RI/TCU c/c os arts. 43 e 44 da Resolução-TCU 259/2014, a abertura de processo apartado para realização de oitiva do Banco do Nordeste do Brasil para que, no prazo de quinze dias, manifeste-se sobre os riscos apontados neste levantamento de auditoria;
c) informar ao Banco do Nordeste do Brasil, ao Ministério da Economia e à Secretaria de Coordenação e Governança das Empresas Estatais, do acórdão que vier a ser proferido, destacando que o relatório e o voto que fundamentam a deliberação ora encaminhada podem ser acessados por meio do endereço eletrônico www.tcu.gov.br/acordaos:
d) apor a chancela de sigilo às peças 10 a 13 e 18 a 49 destes autos, por revelarem informações sensíveis, sigilosas ou estratégicas do Banco do Nordeste do Brasil; e
e) arquivar o presente processo, com fundamento no art. 169, inciso III, do Regimento Interno do Tribunal."
	É o relatório.

não há

Não atuou.

RELATÓRIO DE LEVANTAMENTO. PARCERIAS ESTRATÉGICAS DO BANCO DO NORDESTE DO BRASIL S.A. PROCESSO DE TRABALHO, motivação, governança e aderência às normas e à jurisprudência do Tribunal de Contas da União. PROCESSO DE FORMAÇÃO DE PARCERIAS ANTERIORMENTE À EXISTÊNCIA DE MANUAIS ESPECÍFICOS. PROCEDIMENTOS PREVISTOS NOS MANUAIS RECéM-ELABORADOS. riscos NO PROCESSO de formação de parcerias estratégicas do banco do NORDESTE. INFORMAR OS riscos ao banco do NORDESTE. ABERTURA DE APARTADO PARA OITIVA DO BANCO DO NORDESTE ACERCA DOS RISCOS IDENTIFICADOS E OUTROS EVENTOS. arquivamento.

RELATÓRIO DE LEVANTAMENTO (RL)

Secretaria de Controle Externo do Sistema Financeiro Nacional (SecexFinanças).

Cuidam os autos de fiscalização, na modalidade levantamento, com o objetivo de conhecer o processo de formação de parcerias estratégicas com empresas privadas pelo Banco do Nordeste do Brasil S.A. (BNB) , bem como a motivação, a governança e a sua respectiva aderência às normas e à jurisprudência do Tribunal de Contas da União, identificando os eventos de risco e os controles internos existentes.
Impende salientar que ainda não existe um portfólio de parcerias estratégicas no âmbito do banco. Quando do início dos trabalhos da unidade instrutora, o BNB havia firmado parceria comercial estratégica com o segurador exclusivo Icatu Seguros S.A. para a área da seguridade, estruturado para englobar os seguros dos ramos Vida e Previdência. Não há definição quanto à data para início dos procedimentos visando à concretização das parcerias estratégicas atinentes aos demais ramos da seguridade.
Ademais, havia projeto de parceria estratégica em andamento para reestruturação da plataforma de microfinanças urbana (Programa Crediamigo) , com expectativa de alienação de parte do negócio e a constituição de nova sociedade entre o BNB e o parceiro privado, para operacionalização desse programa.
Quanto à operacionalização atual dos programas Crediamigo e Agroamigo, importante consignar a existência de acordo firmado pelo BNB com natureza de prestação de serviço com o Instituto Nordeste Cidadania (Inec) , regido pelo art. 9º e seguintes da Lei 9.790/1999 c/c o art. 8º e seguintes do Decreto 3.100/1999.
II
Os trabalhos seguiram as Normas de Auditoria do TCU e as orientações do Roteiro de Levantamento deste Tribunal, aprovado pela Portaria-Segecex 24/2018. A metodologia adotada pela equipe de fiscalização contemplou a realização de reuniões virtuais com os gestores das diversas áreas envolvidas no processo no âmbito do BNB, além de análise documental e de dados, bem como aplicação de técnicas de diagnóstico visando sistematizar as informações, estabelecer prioridades e detectar riscos. 
Como bem pontuou a SecexFinanças, vale ressaltar o que orienta o item 1.3.2 do "Roteiro de Auditoria de Gestão de Riscos" a respeito da abordagem de riscos em trabalhos de levantamentos no âmbito deste Tribunal:
"Avaliação de riscos relacionados a um objeto específico de controle externo, com o objetivo de revelar as áreas desses objetos que estão expostas a riscos significativos, analisar como a gestão responde a esses riscos, com vistas a priorizá-las para futuros trabalhos, bem como avaliar a viabilidade da realização de fiscalizações." (grifo meu) 
Atenta a isso, a unidade instrutora identificou e apreciou os riscos potencialmente impedidores para o alcance dos objetivos do processo de formação de uma parceria estratégica a partir do caso concreto da parceria realizada na área de Seguridade, sendo considerados, em certa medida, os procedimentos definidos nos manuais recentemente criados pelo BNB. 
Todavia, antes de adentrar o exame dos riscos propriamente ditos, importante discorrer brevemente sobre a sistemática para formação de parcerias estratégicas no Banco do Nordeste, bem como a sua previsão legal, relacionando, também, tais parcerias com o interesse público da existência do banco.
III
Primeiramente, há que esclarecer que, a despeito de não haver autorização direta para participação do Banco do Nordeste em empresas privadas, atualmente, as estatais podem se valer da exceção criada pelo § 3º do art. 2º da Lei 13.303/2016 (Lei das Estatais) , a qual permite operações de tesouraria, adjudicação de ações em garantia e participações autorizadas pelo Conselho de Administração em linha com o plano de negócios da empresa pública, da sociedade de economia mista e de suas respectivas subsidiárias.
Impende ressaltar que a mencionada exceção foi também trazida pelo § 1º do art. 8º do Decreto 8.945/2016, que regulamenta a Lei das Estatais:
"§ 1º A necessidade de autorização legal para participação em empresa privada não se aplica a operações de tesouraria, adjudicação de ações em garantia e participações autorizadas pelo Conselho de Administração em linha com o plano de negócios da empresa estatal" (grifos meus) 
Como tratei nos autos do TC Processo 031.189/2019-9, que avalia irregularidades ocorridas no Banco do Brasil, relacionadas à participação indireta no capital de outras empresas sem autorização legislativa, julgado por meio do Acórdão 3060/2020-TCU-Plenário, é possível a utilização da autorização disposta no § 3º do art. 2º da Lei 13.303/2016, todavia com cautela e devidamente motivada pelas empresas estatais.
Ademais, os bancos públicos federais possuem autorização legislativa para constituir sociedade ou adquirir participação em sociedade relativa ao Programa Nacional de Microcrédito Produtivo Orientado (PNMPO) , conforme dispõe o § 3º do art. 3º da Lei 13.636/2018.
Como me pronunciei nos processos que tratam de parcerias estratégicas de outras instituições públicas federais, a constituição de parceria é, geralmente, uma forma de desinvestimento, na situação em que a estatal aliena o controle de uma subsidiária para o parceiro privado, de modo a configurar uma empresa privada, com intenção apenas de alterar sua forma de atuação no segmento relacionado, mantendo sua posição no mercado. 
Dito de outra forma, mesmo perdendo o controle da subsidiária, a intenção nessas parcerias é, usualmente, a conquista de mercado e a viabilização de alguma concentração no segmento, tendo em vista que as condições e os requisitos do negócio estarão necessariamente atrelados aos atributos de complementaridade vislumbrados pela estatal no parceiro, com o objetivo de suprir suas deficiências, lacunas e limitações.
Dessa característica usual das parcerias estratégicas decorre a conclusão pela desnecessidade da busca da competitividade a qualquer custo em eventual processo de seleção, em linha com o art. 28, § 3º, inciso II da Lei 13.303/2016, o qual dispensa a licitação nos casos em que a escolha do parceiro esteja associada a suas características particulares, vinculada a oportunidades de negócio definidas e específicas, justificada a inviabilidade de procedimento competitivo.
IV
Importante frisar que a unidade instrutora realizou análise do processo de formação de parceira estratégica no âmbito do Banco do Nordeste em dois momentos distintos: (i) antes da existência de normativo específico e (ii) após a criação do Manual de Procedimentos elaborado para a realização de alianças estratégicas do banco.
Isso porque no início do levantamento não existiam manuais ou regras específicas para formação de parcerias estratégicas no âmbito do Banco do Nordeste. Entretanto, o banco havia elaborado plano de ação para tratar do assunto, com cronograma prevendo a criação de manual em março de 2021, tendo antecipado algumas etapas e apresentado normativo próprio para definir o rito de oportunidades de negócios estratégicos, notadamente as instâncias decisórias com alçada para apreciação das várias etapas e respectivos processos competitivos, conforme a situação.
Como resultado da análise dos riscos desse processo, foi identificado um total de oito eventos. Assim como mencionei nos processos de levantamento de riscos nas sistemáticas de parcerias das demais instituições financeiras públicas federais, o conhecimento de todos esses riscos é de extrema importância não apenas para o Tribunal, como subsídio para o planejamento de suas ações de controle, mas também para a unidade jurisdicionada, que tem a obrigação de administrá-los.
Dentre os riscos identificados, alguns tópicos merecem destaque. Na fase de contratação de assessoria técnica especializada, não existe normatização específica, tampouco critérios objetivos de seleção. A unidade instrutora constatou que os procedimentos de contratação não estão padronizados, sobretudo quanto à definição da unidade responsável pela condução do processo seletivo.
Como delineado, o procedimento falha ao não prever a unidade ou colegiado responsável pela realização do processo seletivo propriamente dito para contratação do advisor e, não menos importante, quanto aos critérios objetivos de seleção a serem utilizados, em potencial afronta ao princípio do julgamento objetivo e isonomia, o que pode gerar prejuízos para a garantia da competitividade, proposta mais vantajosa e princípios da administração pública.
Salientei em situações semelhantes a aplicação da regra de decisão negocial (business judgement rule) , na qual a definição das instâncias adequadas de governança e de regras específicas para tomada de decisão com base em informações razoavelmente necessárias são importantes não só para a companhia, mas também para isenção ou atenuação da responsabilidade do administrador em caso de insucesso em alguma operação societária.
Tal fragilidade se torna mais robusta quando se une à constatação de que a condução de algumas atividades relevantes do processo estão inteiramente a cargo do assessor, sem controle efetivo do banco, de forma análoga à observada por esta Corte nos processos de parcerias estratégicas no âmbito do Banco do Brasil.
Em que pese o Banco do Nordeste ter apresentado alguns expedientes mitigadores quanto ao último ponto, como a previsão de data room disponibilizado aos potenciais proponentes, considero necessária a manifestação do banco, em sede de oitiva, acerca da ausência de definição clara do fluxo do processo de seleção e contratação dos mencionados serviços técnicos especializados, bem como da caracterização das funções a serem desempenhadas por cada um dos participantes desse processo e dos critérios objetivos de seleção a serem utilizados.
Outra fragilidade digna de ênfase é a ausência de manifestação formal dos órgãos diretivos em etapas essenciais do processo.
A despeito da necessidade de autorização do Conselho de Administração do Banco do Nordeste para que a participação em empresas privadas se enquadre na exceção prevista no § 3º do art. 2º da Lei 13.303/2016, foi verificado na parceria firmada na área de seguridade que este conselho atua somente nos estágios finais do processo, após numerosas decisões impactantes, tanto do ponto de vista operacional quanto financeiro.
Não obstante o BNB ter atribuído ao Comitê de Alianças Estratégicas e ao Comitê de Avaliação de Alianças Estratégicas as principais atribuições do processo, conforme se depreende de sua recém-criada sistemática, aquiesço ao entendimento da unidade instrutora, a qual invoca estudo do Instituto Brasileiro de Governança Corporativa (IBGC) , segundo a qual tais comitês são considerados órgãos meramente acessórios ao Conselho de Administração, que por sua vez é o único responsável pela tomada de decisão, sobretudo nas etapas consideradas cruciais para o bom desfecho do caso.
Impropriedade semelhante já havia sido percebida por esta Corte nos demais processos atinentes aos desinvestimentos e parcerias estratégicas das empresas estatais, notadamente a Petrobrás e o Banco do Brasil (BB) . 
Naquelas oportunidades, em especial no caso do BB, foram trazidos à discussão os potenciais riscos de falha de governança em vista da inexistência de previsão acerca da manifestação das instâncias decisórias competentes (Conselho Diretor, Conselho de Administração e Assembleia Geral) em alguns estágios da negociação da alienação de ativos do banco.
Entre outros apontamentos, a sistemática foi considerada falha ao não prever pronunciamento das instâncias colegiadas em etapas intermediárias consideradas críticas. Considerei, no mínimo, desejável a definição de alçadas adequadas de governança, bem como o estabelecimento de regras para aperfeiçoar a tomada de decisão, a partir do fornecimento de elementos mínimos e a apresentação de possíveis alternativas de solução.
Dessa forma, assim como o fiz em relação ao BB, reputo razoável, senão mandatório, exigir participação de um dos órgãos diretivos do BNB na aprovação das etapas intermediárias do processo, bem como que se estabeleçam regras para que essa participação ocorra de maneira informada, refletida e desinteressada, em homenagem aos princípios da diligência do administrador e em linha com as melhores práticas de governança do mercado.
Sendo assim, manifesto-me de acordo com a SecexFinanças quanto à necessidade de oitiva do BNB em relação a esse risco identificado.
Por fim, impende mencionar a preocupação externada pela unidade instrutora acerca da ausência de metodologia institucional que trate os riscos inerentes ao processo de formação de parcerias estratégicas, fragilidade que também foi identificada em todas as demais estatais fiscalizadas no contexto de seus respectivos processos.
Com efeito, não obstante o BNB ter apresentado recente estrutura normativa potencialmente apta a disciplinar a formação de parcerias estratégicas, a unidade instrutora avalia que tal arcabouço é, ainda, insuficiente para tratamento efetivo de todos os riscos inerentes ao processo de instituição de tais parcerias.
Relembro que situação semelhante foi tratada no âmbito dos desinvestimentos do Banco do Brasil, tendo em vista que a instrução normativa disciplinadora (IN 941) também acabara de iniciar sua vigência e nenhum processo de desinvestimento havia sido realizado inteiramente sob a égide da referida norma interna.
Naquela oportunidade, salientei a necessidade de estabelecimento de sistemática objetiva de avaliação de riscos das alienações de ativos por parte do banco, sob pena de impossibilitar a cúpula da instituição financeira, em seu dever supervisor, de "acautelar a hiper ou hipossuficiência do compliance relacionados aos processos de desinvestimento".
Assim sendo, por ainda subsistirem riscos que não possuem metodologia institucional de tratamento, em afronta às boas práticas de governança corporativa de gestão de risco em processos estratégicos relevantes, é necessária a realização de oitiva para que o BNB se manifeste a respeito.
Do mesmo modo, anuo integralmente às propostas referentes aos demais riscos/fragilidades identificados pela unidade instrutora em seu exame técnico, uma vez que já foram por ela tratados com a profundidade e detalhamento necessários, e assim considero irrelevante tecer considerações adicionais.
V
Em vista do exposto, como proposta de encaminhamento, a unidade instrutora sugere informar ao Banco do Nordeste do Brasil os principais riscos encontrados no processo de formação de parcerias estratégicas da instituição financeira, os quais poderão levar à constituição de ações futuras de controle por parte desta Corte, bem como subsidiar, em termos de critério, os processos subsequentes que versem sobre o tema.
Propôs, ainda, determinar à SecexFinanças a abertura de processo apartado para realização de oitiva do Banco do Nordeste do Brasil para que, no prazo de quinze dias, manifeste-se sobre os riscos apontados neste levantamento de auditoria.
Conforme mencionei no início deste voto, havia em andamento projeto de parceria estratégica para reestruturação da plataforma de microfinanças urbana (Programa Crediamigo) , com expectativa de alienação de parte do negócio e a constituição de nova sociedade entre o BNB e o parceiro privado, para operacionalização desse programa.
Em publicação no Diário Oficial da União de 14/10/2021, o Banco do Nordeste divulgou aviso de credenciamento de pessoa jurídica para a prestação de serviços necessários à contratação e ao acompanhamento de operações de microcrédito produtivo orientado, bem como a prestação de serviços relacionados à oferta de outros produtos e serviços de microfinanças da instituição.
Assim, tendo em vista o lançamento do edital acima mencionado, diante da materialidade e relevância dessa potencial contratação, considero necessário orientar a SecexFinanças para que inclua, no âmbito do referido processo apartado para análise da oitiva proposta, diligência ao BNB para obtenção de informações acerca do aludido certame, com vistas a avaliar a conformidade do processo licitatório.
Ademais, sob a mesma perspectiva de controle de conformidade, entendo necessária a inclusão, na referida diligência ao Banco do Nordeste, de solicitação de informações/documentação acerca do acordo firmado pelo banco com o Instituto Nordeste Cidadania (Inec) , regido pelo art. 9º e seguintes da Lei 9.790/1999 c/c o art. 8º e seguintes do Decreto 3.100/1999, cujo objeto é a operacionalização atual dos programas Crediamigo e Agroamigo. 
A partir das informações coletadas, tendo sempre em vista os critérios de materialidade, relevância e risco, a unidade poderá avaliar medidas adicionais que se mostrem necessárias a fim de aprofundar tecnicamente o exame dessas questões.
Por derradeiro, em linha com o intuito desta Corte de atuar sempre de maneira preventiva no cumprimento de suas funções institucionais, imperioso incluir manifestação do BNB, na referida oitiva, acerca da possibilidade e viabilidade de informar ao TCU sobre novos projetos de desinvestimentos, assim que forem aprovados na primeira fase, bem como sobre a situação dos atuais projetos em andamento, com vistas à análise de conveniência e oportunidade para abertura de processos de acompanhamento e/ou fiscalização, de forma análoga ao exigido das demais instituições públicas federais em seus respectivos processos.
Feitos esses apontamentos, e convicto de que a gestão de riscos deve ser parte de todos os processos e da tomada de decisões em quaisquer níveis da organização, acolho integralmente as análises da unidade instrutora, as quais incorporo às minhas razões de decidir, com os adendos que apresentei na parte final do presente voto.
	Ante o exposto, voto por que o Tribunal adote o Acórdão que ora submeto à deliberação deste Colegiado.
TCU, Sala das Sessões, em 27 de outubro de 2021.
Ministro BRUNO DANTAS 
Relator